---
title: "Riesgo: backtest del VaR y Monte Carlo — R"
output:
  html_document:
    toc: true
    df_print: kable
---

```{r setup, include = FALSE}
knitr::opts_chunk$set(message = FALSE, warning = FALSE, fig.width = 10, fig.height = 4.5)
options(digits = 4)
```

Contraste independiente, en R, de lo que calcula `python -m cryptoquant riesgo`.
Python pronostica el VaR de cada día con las posiciones del modelo y lo exporta.
Aquí se recalculan las pruebas de Kupiec y Christoffersen **desde cero** sobre
esas mismas series y se comparan con las de Python. Si difieren, alguna de las
dos implementaciones está mal.

Ejecute antes `python -m cryptoquant riesgo` desde la raíz del proyecto.

```{r paquetes}
library(dplyr)
library(tidyr)
library(readr)
library(ggplot2)
theme_set(theme_minimal(base_size = 11))

DIR <- file.path("..", "..", "reports", "riesgo")
stopifnot("Ejecute antes: python -m cryptoquant riesgo" = file.exists(file.path(DIR, "estado.json")))
ALPHA <- 0.95
METODOS <- c("historico", "normal", "t", "garch_t")
```

# Las pruebas, escritas a mano

Kupiec contrasta la **frecuencia** de las excepciones; Christoffersen, su
**independencia**: si una excepción hace más probable la siguiente, el VaR no
reacciona a tiempo a los cambios de régimen.

```{r pruebas}
xlogy <- function(x, y) ifelse(x == 0, 0, x * log(y))

kupiec <- function(exc, alpha) {
  n <- length(exc); x <- sum(exc); p <- 1 - alpha; ph <- x / n
  lr <- -2 * (xlogy(n - x, 1 - p) + xlogy(x, p) - xlogy(n - x, 1 - ph) - xlogy(x, ph))
  c(n = n, excepciones = x, tasa = ph, lr_kupiec = lr, p_kupiec = pchisq(lr, 1, lower.tail = FALSE))
}

christoffersen <- function(exc) {
  a <- head(exc, -1); b <- tail(exc, -1)
  n00 <- sum(!a & !b); n01 <- sum(!a & b); n10 <- sum(a & !b); n11 <- sum(a & b)
  p0 <- if (n00 + n01) n01 / (n00 + n01) else 0
  p1 <- if (n10 + n11) n11 / (n10 + n11) else 0
  p  <- (n01 + n11) / max(1, n00 + n01 + n10 + n11)
  ll0 <- xlogy(n00 + n10, 1 - p) + xlogy(n01 + n11, p)
  ll1 <- xlogy(n00, 1 - p0) + xlogy(n01, p0) + xlogy(n10, 1 - p1) + xlogy(n11, p1)
  lr <- max(0, -2 * (ll0 - ll1))
  c(lr_independencia = lr, p_independencia = pchisq(lr, 1, lower.tail = FALSE))
}
```

# Backtest sobre los pronósticos de Python

Solo cuentan los días con exposición: en efectivo el VaR es cero y no hay
riesgo de mercado que medir.

```{r backtest}
carteras <- c("modelo", "equiponderada", "BTC")
resultado <- lapply(carteras, function(cartera) {
  t <- read_csv(file.path(DIR, paste0("var_", cartera, ".csv")), show_col_types = FALSE) |>
    filter(exposicion >= 0.01)
  lapply(METODOS, function(m) {
    exc <- -t$retorno > t[[paste0("var_", m)]]
    k <- kupiec(exc, ALPHA); ch <- christoffersen(exc)
    tibble(cartera = cartera, metodo = m, !!!as.list(k), !!!as.list(ch),
           p_cc = pchisq(k[["lr_kupiec"]] + ch[["lr_independencia"]], 2, lower.tail = FALSE))
  }) |> bind_rows()
}) |> bind_rows() |>
  mutate(aceptado = p_kupiec > 0.05 & p_cc > 0.05)

resultado |> select(cartera, metodo, n, excepciones, tasa, p_kupiec, p_independencia, aceptado)
```

## ¿Coincide con Python?

```{r contraste}
py <- read_csv(file.path(DIR, "validacion_var.csv"), show_col_types = FALSE) |>
  filter(alpha == ALPHA)
inner_join(resultado, py, by = c("cartera", "metodo"), suffix = c("_r", "_py")) |>
  summarise(dif_kupiec = max(abs(p_kupiec_r - p_kupiec_py)),
            dif_independencia = max(abs(p_independencia_r - p_independencia_py)),
            excepciones_distintas = sum(excepciones_r != excepciones_py),
            veredictos_distintos = sum(aceptado_r != aceptado_py))
```

# El modelo frente a su VaR

```{r grafico}
t <- read_csv(file.path(DIR, "var_modelo.csv"), show_col_types = FALSE) |> tail(365)
t |>
  mutate(excepcion = -retorno > var_garch_t & exposicion >= 0.01) |>
  ggplot(aes(fecha)) +
  geom_col(aes(y = retorno, fill = excepcion), width = 1) +
  geom_line(aes(y = -var_garch_t), colour = "#2c7fb8") +
  scale_fill_manual(values = c(`FALSE` = "grey60", `TRUE` = "#d1495b"), guide = "none") +
  scale_y_continuous(labels = scales::percent) +
  labs(title = "Retorno diario del sistema y VaR GARCH-t previsto la víspera",
       subtitle = "En rojo, los días en que la pérdida superó el VaR", x = NULL, y = NULL)
```

# Riesgo a futuro

```{r futuro}
read_csv(file.path(DIR, "riesgo_futuro.csv"), show_col_types = FALSE) |>
  select(serie, horizonte_dias, prob_perdida, retorno_p5, prob_caida_10, prob_caida_20, prob_caida_50)
```

La fila `equiponderada_igual_vol` es la inversión pasiva reducida hasta la
volatilidad del modelo: la comparación justa, porque cualquiera reduce el
riesgo invirtiendo menos.
