---
title: "Laboratorio cuantitativo de criptoactivos — R"
output:
  html_document:
    toc: true
    toc_float: true
    df_print: kable
---

```{r setup, include = FALSE}
knitr::opts_chunk$set(message = FALSE, warning = FALSE, fig.width = 10, fig.height = 4.5)
options(digits = 4, scipen = 6)
```

La misma ruta que el notebook de Python (`laboratorio/python/laboratorio.ipynb`),
de las velas al modelo, con `dplyr` y `ggplot2`. Parte del CSV que exporta
Python; si no existe, lo descarga de Binance.

Abra `laboratorio.Rproj` en RStudio para que las rutas relativas funcionen.

```{r paquetes}
library(dplyr)
library(tidyr)
library(ggplot2)
library(lubridate)
library(forecast)  # auto.arima
library(rugarch)   # GARCH(1,1)
library(ranger)    # random forest
library(tseries)   # adf.test, jarque.bera.test
source("funciones.R")

theme_set(theme_minimal(base_size = 11))
set.seed(42)

RUTA_CSV <- file.path("..", "..", "reports", "laboratorio", "velas_BTC-USDT_1h.csv")
SALIDA   <- file.path("..", "..", "reports", "laboratorio", "r")
dir.create(SALIDA, showWarnings = FALSE, recursive = TRUE)
```

# 1. Los datos

El CSV es el punto de entrega entre Python y R: fecha ISO en UTC y las cinco
columnas OHLCV.

```{r datos}
if (!file.exists(RUTA_CSV)) {
  dir.create(dirname(RUTA_CSV), showWarnings = FALSE, recursive = TRUE)
  descargar_binance("BTCUSDT", "1h", "2022-01-01") |>
    mutate(fecha = format(fecha, "%Y-%m-%dT%H:%M:%SZ")) |>
    write_csv(RUTA_CSV)
}
velas <- leer_velas(RUTA_CSV)
glimpse(velas)
```

# 2. Procesamiento con dplyr

## Filtrar y agrupar

```{r filtrar}
# Solo 2024, por mes: rango medio intradia y volumen
velas |>
  filter(year(fecha) == 2024) |>
  group_by(mes = floor_date(fecha, "month")) |>
  summarise(velas = n(),
            rango_medio = mean((high - low) / close),
            volumen = sum(volume)) |>
  head(6)
```

De velas horarias a diarias: agrupar por día UTC y quedarse con la primera
apertura, el máximo, el mínimo, el último cierre y la suma del volumen.

```{r diario}
diario <- a_diario(velas)
tail(diario, 3)
```

## Rendimientos simples y logarítmicos

$R_t = P_t / P_{t-1} - 1$ y $r_t = \ln(P_t / P_{t-1})$. Los logarítmicos se
suman en el tiempo; los simples, entre activos de una cartera.

```{r rendimientos}
diario <- diario |>
  mutate(r_simple = close / lag(close) - 1,
         r_log    = log(close / lag(close)))

diario |>
  summarise(media_simple = mean(r_simple, na.rm = TRUE),
            media_log    = mean(r_log, na.rm = TRUE),
            total_simple = prod(1 + r_simple, na.rm = TRUE) - 1,
            total_log    = exp(sum(r_log, na.rm = TRUE)) - 1)
```

La media de los simples es mayor que la de los log (desigualdad de Jensen),
pero el rendimiento total es el mismo por los dos caminos.

## Crecimiento del capital

```{r capital}
capital_inicial <- 1000
diario <- diario |>
  mutate(capital = capital_inicial * exp(cumsum(coalesce(r_log, 0))),
         maximo  = cummax(capital),
         caida   = capital / maximo - 1)

ggplot(diario, aes(dia, capital)) +
  geom_line(colour = "#2c7fb8") +
  scale_y_log10(labels = scales::dollar) +
  labs(title = "1 000 USD en BTC", x = NULL, y = "capital (escala log)")

ggplot(diario, aes(dia, caida)) +
  geom_area(fill = "#d1495b", alpha = 0.6) +
  scale_y_continuous(labels = scales::percent) +
  labs(title = sprintf("Caída desde máximos (peor: %.0f%%)", 100 * min(diario$caida)),
       x = NULL, y = NULL)
```

## Gráfico de velas con ggplot2

```{r velas}
ult <- tail(diario, 90) |> mutate(sube = close >= open)
ggplot(ult, aes(dia)) +
  geom_segment(aes(xend = dia, y = low, yend = high, colour = sube)) +
  geom_rect(aes(xmin = dia - 0.35, xmax = dia + 0.35,
                ymin = pmin(open, close), ymax = pmax(open, close), fill = sube)) +
  scale_colour_manual(values = c(`TRUE` = "#2e9e6b", `FALSE` = "#d1495b"), guide = "none") +
  scale_fill_manual(values = c(`TRUE` = "#2e9e6b", `FALSE` = "#d1495b"), guide = "none") +
  labs(title = "BTC/USDT, últimos 90 días", x = NULL, y = NULL)
```

# 3. Preparación de variables

Mismas columnas y mismas fórmulas que en Python. `retorno_futuro` y `sube`
son el objetivo y miran a mañana; nunca entran en el modelo.

```{r variables}
v <- preparar_variables(diario |> select(dia, open, high, low, close, volume))
v |> select(dia, close, retorno, retorno_l1, rsi_14, macd, bb_pct, vol_20, sube) |> tail()
```

¿Coinciden con las de Python? Diferencia máxima por columna:

```{r contraste}
ruta_py <- file.path("..", "..", "reports", "laboratorio", "variables_diarias.csv")
if (file.exists(ruta_py)) comparar_con_python(v, ruta_py) |> arrange(desc(dif_maxima)) |> head(5)
```

# 4. Modelamiento cuantitativo

## Colas gruesas

```{r colas}
r <- na.omit(v$retorno)
z <- (r - mean(r)) / sd(r)

tibble(umbral = 2:5) |>
  mutate(observados = sapply(umbral, \(k) sum(abs(z) > k)),
         esperados_normal = 2 * pnorm(-umbral) * length(z),
         veces_mas = observados / esperados_normal)

c(curtosis_exceso = mean(z^4) - 3, asimetria = mean(z^3))
jarque.bera.test(r)
```

```{r histograma}
ggplot(tibble(z), aes(z)) +
  geom_histogram(aes(y = after_stat(density)), bins = 120, fill = "#2c7fb8", alpha = 0.6) +
  stat_function(fun = dnorm, colour = "#d1495b") +
  scale_y_log10() + coord_cartesian(ylim = c(1e-5, 1)) +
  labs(title = "Retornos estandarizados frente a la normal (escala log)")

ggplot(tibble(z), aes(sample = z)) + stat_qq(size = 0.6) + stat_qq_line(colour = "#d1495b") +
  labs(title = "QQ frente a la normal")
```

## Estadística de señales

Acierto y retorno medio a 5 días tras cada señal, en su dirección, frente a
aplicar esa dirección todos los días.

```{r senales}
h <- 5
s <- v |>
  mutate(fwd = log(lead(close, h) / close),
         rsi_sale_sobreventa      = cruza_arriba(rsi_14, 30),
         rsi_sale_sobrecompra     = cruza_arriba(-rsi_14, -70),
         macd_cruce_alcista       = cruza_arriba(macd, macd_senal),
         macd_cruce_bajista       = cruza_arriba(macd_senal, macd),
         cruce_dorado_20_50       = cruza_arriba(sma_20, sma_50),
         cruce_muerte_20_50       = cruza_arriba(sma_50, sma_20),
         bollinger_rompe_inferior = cruza_arriba(bb_inf, close),
         bollinger_rompe_superior = cruza_arriba(close, bb_sup)) |>
  filter(!is.na(fwd))

direccion <- c(rsi_sale_sobreventa = 1, rsi_sale_sobrecompra = -1, macd_cruce_alcista = 1,
               macd_cruce_bajista = -1, cruce_dorado_20_50 = 1, cruce_muerte_20_50 = -1,
               bollinger_rompe_inferior = 1, bollinger_rompe_superior = -1)

tabla_senales <- s |>
  pivot_longer(names(direccion), names_to = "senal", values_to = "evento") |>
  mutate(d = direccion[senal], ret_dir = d * fwd) |>
  group_by(senal) |>
  summarise(eventos = sum(evento, na.rm = TRUE),
            acierto = mean(ret_dir[evento %in% TRUE] > 0),
            acierto_base = mean(ret_dir > 0),
            retorno_medio = mean(ret_dir[evento %in% TRUE]),
            retorno_medio_base = mean(ret_dir),
            p_valor = binom.test(sum(ret_dir[evento %in% TRUE] > 0), eventos,
                                 acierto_base, alternative = "greater")$p.value)
tabla_senales
```

# 5. Series de tiempo

## Precios frente a retornos

```{r adf}
adf.test(log(diario$close))     # H0: raíz unitaria
adf.test(r)
```

## Autocorrelación

```{r acf}
acf_r   <- acf(r, lag.max = 20, plot = FALSE)$acf[-1]
acf_abs <- acf(abs(r), lag.max = 20, plot = FALSE)$acf[-1]
banda <- 1.96 / sqrt(length(r))

tibble(rezago = 1:20, retorno = acf_r, `|retorno|` = acf_abs) |>
  pivot_longer(-rezago) |>
  ggplot(aes(rezago, value, fill = name)) +
  geom_col(position = "dodge") +
  annotate("rect", xmin = -Inf, xmax = Inf, ymin = -banda, ymax = banda, alpha = 0.2) +
  labs(title = "La dirección no tiene memoria; la magnitud sí", y = "ACF", fill = NULL)

Box.test(r, lag = 10, type = "Ljung-Box")
Box.test(r^2, lag = 10, type = "Ljung-Box")
```

## Patrones por hora y por día (UTC)

```{r calendario}
dias <- c("lunes", "martes", "miercoles", "jueves", "viernes", "sabado", "domingo")
horaria <- velas |>
  mutate(r = log(close / lag(close)),
         hora = hour(fecha),
         dia_semana = factor(dias[wday(fecha, week_start = 1)], levels = dias)) |>
  filter(!is.na(r))

por_hora <- horaria |> group_by(hora) |>
  summarise(n = n(), retorno_medio = mean(r), volatilidad = sd(r))
por_dia <- horaria |> group_by(dia_semana) |>
  summarise(n = n(), retorno_medio = mean(r), volatilidad = sd(r))

ggplot(por_hora, aes(hora, volatilidad)) + geom_col(fill = "#2c7fb8") +
  labs(title = "Volatilidad por hora UTC")
ggplot(por_dia, aes(dia_semana, volatilidad)) + geom_col(fill = "#2c7fb8") +
  labs(title = "Volatilidad por día", x = NULL)

kruskal.test(r ~ factor(hora), data = horaria)            # ¿retorno distinto por hora?
kruskal.test(abs(r) ~ factor(hora), data = horaria)       # ¿volatilidad distinta por hora?
kruskal.test(r ~ dia_semana, data = horaria)
```

## ARIMA básico

Elegido por AIC con el 80% inicial; evaluado a un paso sobre el resto con los
parámetros congelados, frente a predecir siempre cero.

```{r arima}
rp <- r * 100
n_tr <- floor(length(rp) * 0.8)
ajuste <- auto.arima(rp[1:n_tr], d = 0, max.p = 2, max.q = 2, seasonal = FALSE,
                     stepwise = FALSE, ic = "aic")
ajuste

un_paso <- fitted(Arima(rp, model = ajuste))[(n_tr + 1):length(rp)]
real <- rp[(n_tr + 1):length(rp)]
c(rmse_arima = sqrt(mean((real - un_paso)^2)),
  rmse_cero  = sqrt(mean(real^2)),
  acierto_direccion = mean(sign(un_paso) == sign(real)))
```

# 6. Volatilidad: GARCH(1,1)

$\sigma^2_{t+1} = \omega + \alpha\, r_t^2 + \beta\, \sigma^2_t$, con
innovaciones *t* de Student.

```{r garch}
spec <- ugarchspec(variance.model = list(model = "sGARCH", garchOrder = c(1, 1)),
                   mean.model = list(armaOrder = c(0, 0), include.mean = TRUE),
                   distribution.model = "std")
g <- ugarchfit(spec, rp, solver = "hybrid")
coef(g)

persistencia <- sum(coef(g)[c("alpha1", "beta1")])
sigma_manana <- as.numeric(sigma(ugarchforecast(g, n.ahead = 1))) / 100
c(persistencia = persistencia,
  vida_media_dias = log(0.5) / log(persistencia),
  sigma_manana = sigma_manana,
  sigma_manana_anual = sigma_manana * sqrt(365))
```

```{r garch-grafico}
tibble(dia = v$dia[-1], GARCH = as.numeric(sigma(g)) / 100, `móvil 20d` = v$vol_20[-1]) |>
  pivot_longer(-dia) |>
  ggplot(aes(dia, value * sqrt(365), colour = name)) + geom_line(linewidth = 0.4) +
  scale_y_continuous(labels = scales::percent) +
  labs(title = "Volatilidad anualizada", x = NULL, y = NULL, colour = NULL)
```

## Del pronóstico al stop y al tamaño

Stop a 2 sigmas previstas; tamaño para perder el 1% de la cuenta si salta.

```{r plan}
precio <- tail(diario$close, 1); capital <- 10000; riesgo <- 0.01; k <- 2; rb <- 2
distancia <- precio * (1 - exp(-k * sigma_manana))
unidades  <- min(capital * riesgo / distancia, capital / precio)  # sin apalancamiento
c(precio = precio, stop = precio - distancia, objetivo = precio + rb * distancia,
  nominal = unidades * precio, fraccion_capital = unidades * precio / capital,
  perdida_si_stop = unidades * distancia)
```

# 7. Machine learning: random forest

Entrenar con el 70% más antiguo, una vela de embargo y probar con el resto.

```{r bosque}
datos_ml <- v |> select(dia, all_of(VARIABLES_MODELO), sube) |> na.omit()
n_tr <- floor(nrow(datos_ml) * 0.7)
entreno <- datos_ml[1:n_tr, ]
prueba  <- datos_ml[(n_tr + 2):nrow(datos_ml), ]   # +2: embargo de una vela

rf <- ranger(factor(sube) ~ ., data = entreno |> select(-dia), num.trees = 400,
             min.node.size = 25, probability = TRUE, importance = "permutation", seed = 42)
prob <- predict(rf, prueba)$predictions[, "1"]
pred <- as.numeric(prob > 0.5)

mayoritaria <- as.numeric(mean(entreno$sube) >= 0.5)
tibble(
  modelo  = c("random_forest", "siempre_clase_mayoritaria", "persistencia"),
  acierto = c(mean(pred == prueba$sube), mean(mayoritaria == prueba$sube),
              mean(as.numeric(prueba$retorno > 0) == prueba$sube)),
  auc     = c(auc(prueba$sube, prob), 0.5, 0.5)
)
```

La importancia de `ranger` se calcula por permutación sobre las muestras
*out-of-bag* del entrenamiento, no sobre la prueba: dice qué usó el modelo,
no qué le sirve en el futuro.

```{r importancia}
tibble(variable = names(rf$variable.importance), importancia = rf$variable.importance) |>
  ggplot(aes(importancia, reorder(variable, importancia))) + geom_col(fill = "#2c7fb8") +
  geom_vline(xintercept = 0) + labs(y = NULL, title = "Importancia por permutación (OOB)")
```

# 8. Monte Carlo

## Trayectorias de precio

Remuestreo por bloques de 5 días para conservar parte del agrupamiento de la
volatilidad.

```{r mc-precio}
dias_sim <- 90; n_sim <- 5000; bloque <- 5
n_bloques <- ceiling(dias_sim / bloque)
caminos <- replicate(n_sim, {
  ini <- sample.int(length(r) - bloque + 1, n_bloques, replace = TRUE)
  idx <- as.vector(outer(0:(bloque - 1), ini, "+"))[1:dias_sim]
  precio * exp(c(0, cumsum(r[idx])))
})

bandas <- apply(caminos, 1, quantile, c(0.05, 0.25, 0.5, 0.75, 0.95)) |> t() |>
  as_tibble() |> mutate(dia = 0:dias_sim)
ggplot(bandas, aes(dia)) +
  geom_ribbon(aes(ymin = `5%`, ymax = `95%`), fill = "#2c7fb8", alpha = 0.2) +
  geom_ribbon(aes(ymin = `25%`, ymax = `75%`), fill = "#2c7fb8", alpha = 0.35) +
  geom_line(aes(y = `50%`)) +
  labs(title = "Precio a 90 días: bandas 5-95% y 25-75%", y = NULL)

final <- caminos[dias_sim + 1, ]
c(prob_termina_abajo = mean(final < precio),
  prob_toca_menos_20 = mean(apply(caminos, 2, min) <= 0.8 * precio))
```

## Simulación de la cuenta

```{r mc-cuenta}
simular_cuenta <- function(acierto, rb, riesgo, n_op = 200, n_sim = 10000, capital = 10000) {
  gana <- matrix(runif(n_op * n_sim) < acierto, n_sim)
  factor <- ifelse(gana, 1 + riesgo * rb, 1 - riesgo)
  cbind(capital, capital * t(apply(factor, 1, cumprod)))
}
resumir <- function(curvas, acierto, rb) {
  dd <- apply(curvas, 1, \(x) min(x / cummax(x) - 1))
  c(esperanza_R = acierto * rb - (1 - acierto),
    acierto_minimo = 1 / (1 + rb),
    capital_mediano = median(curvas[, ncol(curvas)]),
    prob_perdida = mean(curvas[, ncol(curvas)] < curvas[, 1]),
    drawdown_mediano = median(dd),
    prob_drawdown_50 = mean(dd <= -0.5))
}

rbind(riesgo_1  = resumir(simular_cuenta(0.45, 2, 0.01), 0.45, 2),
      riesgo_10 = resumir(simular_cuenta(0.45, 2, 0.10), 0.45, 2),
      esperanza_cero = resumir(simular_cuenta(1/3, 2, 0.01), 1/3, 2))
```

Mismo sistema, misma ventaja: arriesgando el 10% por operación la mediana
final crece más, pero casi todas las cuentas atraviesan caídas de más del 50%.
Con esperanza cero y fracción fija, la mediana termina perdiendo.

# 9. Control de volatilidad: la idea de la tesis

La dirección apenas se puede prever (secciones 5 y 7); la volatilidad sí
(sección 6). En lugar de apostar por la dirección, se ajusta cuánto se
invierte para que el riesgo quede cerca de un objetivo:
$\text{exposición}_t = \min(1,\ \sigma^* / \hat\sigma_{t+1})$, con
$\hat\sigma$ prevista por EWMA ($\lambda = 0{,}94$). La exposición decidida al
cierre de hoy se aplica al rendimiento de mañana, y se paga un 0,15 % por
cada unidad que cambia.

```{r control}
ewma_sigma <- function(r, lambda = 0.94, arranque = 30) {
  v <- var(r[1:arranque]); s2 <- numeric(length(r))
  for (i in seq_along(r)) { v <- lambda * v + (1 - lambda) * r[i]^2; s2[i] <- v }
  s2[1:arranque] <- NA   # el arranque solo inicializa
  sqrt(s2)
}

objetivo <- 0.15; coste <- 0.0015
ctl <- tibble(dia = v$dia, r = v$retorno) |>
  filter(!is.na(r)) |>
  mutate(sigma_anual = ewma_sigma(r) * sqrt(365),
         expo_hoy    = pmin(1, objetivo / sigma_anual),
         expo        = lag(expo_hoy),                 # decidida ayer
         pasiva      = exp(r) - 1,
         estrategia  = expo * pasiva - coste * abs(expo - coalesce(lag(expo), 0))) |>
  filter(!is.na(expo))
frac <- sd(ctl$estrategia) / sd(ctl$pasiva)
ctl <- ctl |> mutate(pasiva_igual_vol = frac * pasiva)

resumen <- function(r) {
  eq <- cumprod(1 + r)
  c(rentabilidad_anual = eq[length(eq)]^(365 / length(r)) - 1,
    volatilidad = sd(r) * sqrt(365),
    caida_maxima = min(eq / cummax(eq) - 1),
    capital_final = 10000 * eq[length(eq)])
}
sapply(ctl[c("estrategia", "pasiva", "pasiva_igual_vol")], resumen) |> t()
```

```{r control-grafico, fig.height = 5}
ctl |>
  transmute(dia,
            `Control de volatilidad` = cumprod(1 + estrategia),
            `Comprar y mantener` = cumprod(1 + pasiva),
            `Misma volatilidad (ex post)` = cumprod(1 + pasiva_igual_vol)) |>
  pivot_longer(-dia) |>
  ggplot(aes(dia, value, colour = name)) + geom_line(linewidth = 0.5) +
  scale_y_log10() +
  labs(title = "El riesgo lo fija usted, no el mercado", x = NULL, y = "capital (escala log)",
       colour = NULL) + theme(legend.position = "bottom")
```

La pasiva «a igual volatilidad» necesitó conocer la volatilidad de toda la
muestra para elegir su fracción; el control llegó a ese riesgo sin conocer el
futuro. Con un objetivo del 15 % se obtiene una volatilidad cercana, y la
caída máxima pasa de la de bitcoin a una fracción de ella.

```{r exportar, include = FALSE}
write_csv(v, file.path(SALIDA, "variables_diarias.csv"))
write_csv(tabla_senales, file.path(SALIDA, "senales.csv"))
write_csv(por_hora, file.path(SALIDA, "patron_hora.csv"))
write_csv(por_dia, file.path(SALIDA, "patron_dia.csv"))
```
