---
title: "Unidad 1 · Entorno de trabajo y datos en R"
subtitle: "Análisis cuantitativo de criptoactivos con Python y R"
output:
  html_document:
    toc: true
    toc_float: true
lang: es
---

```{r setup, include = FALSE}
knitr::opts_chunk$set(fig.width = 9, fig.height = 3.6, dpi = 110, comment = "#>", warning = FALSE, message = FALSE)
```

**Qué vas a aprender**

- Comprobar el entorno: qué versión de R tienes y qué paquetes están instalados.
- Descargar precios reales de Binance desde R, entender lo que devuelve y pasarlo a una tabla.
- Revisar la calidad de los datos antes de usarlos: huecos, duplicados, velas imposibles.
- Construir y guardar la base histórica con la que trabajan todos los cuadernos siguientes.

**Qué tiene que ver con la app.** El *piloto de riesgo* empieza exactamente aquí: antes de recomendar
nada, descarga los cierres diarios de cada moneda desde 2020 y los guarda para no volver a pedirlos.
El cuaderno de Python de esta unidad hace lo mismo; los dos llegan a la misma tabla.

**Cómo se usa.** Abre `cuadernos.Rproj` en RStudio (o el proyecto de Posit Cloud) y este archivo.
Cada bloque gris es un *chunk*: se ejecuta con el triángulo verde ▶ o con **Ctrl + Mayús + Intro**.
El botón **Knit** ejecuta todo y produce una página HTML como la que estás leyendo.

## 1. El entorno

En R, las librerías se llaman **paquetes**. Se instalan una vez por equipo con `install.packages()`
y se cargan en cada sesión con `library()`. Los que usan estos cuadernos:

```r
install.packages(c("dplyr", "tidyr", "readr", "ggplot2", "lubridate", "jsonlite", "zoo",
                   "lmtest", "forecast", "tseries", "rugarch", "rpart", "ranger", "rmarkdown"))
```

En Posit Cloud hay que instalarlos en cada proyecto nuevo; tarda unos minutos la primera vez.

```{r entorno}
R.version.string
paquetes <- c("dplyr", "tidyr", "readr", "ggplot2", "lubridate", "jsonlite")
data.frame(paquete = paquetes,
           version = sapply(paquetes, function(p) as.character(packageVersion(p))))

suppressPackageStartupMessages({
  library(dplyr); library(tidyr); library(readr); library(ggplot2); library(lubridate)
})
theme_set(theme_minimal(base_size = 11))
```

## 2. Una petición a Binance

Binance publica gratis sus datos de mercado: no hace falta cuenta ni clave. Usamos
`data-api.binance.vision`, porque `api.binance.com` rechaza las conexiones desde Estados Unidos, donde
están los servidores de Posit Cloud. El piloto usa el mismo dominio.

Cada fila es una **vela**: lo que hizo el precio durante un día. Pidamos solo tres.
`jsonlite::fromJSON` convierte la respuesta en una matriz de texto.

```{r peticion}
API <- "https://data-api.binance.vision/api/v3/klines"
crudo <- jsonlite::fromJSON(paste0(API, "?symbol=BTCUSDT&interval=1d&startTime=1672531200000&limit=3"))
crudo
```

Cada fila trae 12 campos sin nombre:

| Columna | Campo | Ejemplo |
|---|---|---|
| 1 | hora de **apertura**, en milisegundos desde 1970 (UTC) | `1672531200000` = 01-01-2023 |
| 2 a 5 | apertura, máximo, mínimo, **cierre** | como **texto** |
| 6 | volumen, en BTC | |
| 7 | hora de **cierre** de la vela | 23:59:59.999 del mismo día |
| 8 a 12 | volumen en USDT, número de operaciones y otros | no los usaremos |

Fíjate en la tercera fecha: R la muestra como `1.672704e+12`, que es el mismo número en notación
científica (1,672704 × 10¹²). Al convertirla con `as.numeric` no se pierde nada.

Tres trampas clásicas: los precios llegan como texto; las fechas están en **milisegundos** (R cuenta
en segundos, hay que dividir entre 1000); y la vela se fecha con la hora de **apertura**, no con la de
cierre. Las columnas en R empiezan en 1, no en 0 como en Python: el cierre es la quinta.
El cierre del 01-01-2023 fue **16 616,75 USDT**; lo usaremos como control.

```{r convertir}
tibble(
  fecha  = as.POSIXct(as.numeric(crudo[, 1]) / 1000, origin = "1970-01-01", tz = "UTC"),
  open   = as.numeric(crudo[, 2]), high = as.numeric(crudo[, 3]),
  low    = as.numeric(crudo[, 4]), close = as.numeric(crudo[, 5]),
  volume = as.numeric(crudo[, 6])
)
```

## 3. Muchas velas: paginación

Binance da como mucho 1000 velas por petición; desde 2020 hay más de 2400 días. Se pide por
**páginas**: cada petición empieza tras la última vela recibida, y se para con una página incompleta.
También se quita la vela **de hoy**, que no ha cerrado: su "cierre" es el precio de este instante.
El piloto decide solo con velas cerradas por la misma razón.

Como son velas diarias, la fecha se guarda como `Date` (un día, sin hora).

```{r descargar}
descargar <- function(simbolo, desde = as.Date("2020-01-01")) {
  inicio <- as.numeric(as.POSIXct(desde, tz = "UTC")) * 1000
  trozos <- list()
  repeat {
    url <- sprintf("%s?symbol=%sUSDT&interval=1d&startTime=%.0f&limit=1000", API, simbolo, inicio)
    lote <- jsonlite::fromJSON(url)
    if (length(lote) == 0) break
    trozos[[length(trozos) + 1]] <- lote[, 1:7, drop = FALSE]
    if (nrow(lote) < 1000) break                     # página incompleta: no hay más
    inicio <- as.numeric(lote[nrow(lote), 1]) + 1    # la siguiente, tras la última vela
  }
  m <- do.call(rbind, trozos)
  ahora_ms <- as.numeric(Sys.time()) * 1000
  tibble(
    fecha  = as.Date(as.POSIXct(as.numeric(m[, 1]) / 1000, origin = "1970-01-01", tz = "UTC")),
    open   = as.numeric(m[, 2]), high = as.numeric(m[, 3]), low = as.numeric(m[, 4]),
    close  = as.numeric(m[, 5]), volume = as.numeric(m[, 6]),
    cierre_ms = as.numeric(m[, 7])
  ) |>
    filter(cierre_ms < ahora_ms) |>                  # fuera la vela que no ha cerrado
    select(-cierre_ms) |>
    distinct(fecha, .keep_all = TRUE)
}

btc <- descargar("BTC")
cat(nrow(btc), "velas, del", format(min(btc$fecha)), "al", format(max(btc$fecha)), "\n")
tail(btc)
```

## 4. ¿Los datos son buenos?

Cinco comprobaciones antes de calcular nada: tipos, orden y duplicados, huecos, coherencia de las
velas y un dato de control.

```{r calidad}
str(btc)
cat("Ordenadas:", !is.unsorted(btc$fecha), "| Fechas repetidas:", sum(duplicated(btc$fecha)), "\n")
cat("Huecos de más de un día:", sum(diff(btc$fecha) > 1), "\n")
imposibles <- with(btc, high < pmax(open, close) | low > pmin(open, close))
cat("Velas imposibles:", sum(imposibles), "| Valores vacíos:", sum(is.na(btc)), "\n")
cat("Cierre del 01-01-2023:", btc$close[btc$fecha == as.Date("2023-01-01")], "(debe ser 16616.75)\n")
summary(btc)
```

## 5. Estructurar la base: varias monedas en una tabla

La cartera de ejemplo del piloto tiene **BTC, ETH y SOL**. Se juntan sus cierres en una tabla con una
fila por día y una columna por moneda. `full_join` conserva todos los días aunque alguna moneda no
cotizara: SOL empezó en agosto de 2020 y sus primeros meses quedan como `NA`. No se rellenan con un
precio inventado.

```{r tabla}
ACTIVOS <- c("BTC", "ETH", "SOL")
base <- lapply(setNames(ACTIVOS, ACTIVOS), descargar)
cierres <- Reduce(function(x, y) full_join(x, y, by = "fecha"),
                  lapply(ACTIVOS, function(a) select(base[[a]], fecha, !!a := close))) |>
  arrange(fecha)
colSums(!is.na(cierres[ACTIVOS]))
cat("Primer día de SOL:", format(min(cierres$fecha[!is.na(cierres$SOL)])), "\n")
tail(cierres)
```

Para comparar monedas de precios tan distintos, se **normalizan** a 100 el primer día común: qué
habría pasado con 100 dólares en cada una. Para dibujar con ggplot2, la tabla pasa a **formato
largo** (una fila por día y moneda) con `pivot_longer`; la Unidad 2 lo explica con calma.

```{r base100}
COLORES <- c(BTC = "#F7931A", ETH = "#627EEA", SOL = "#9945FF")
comunes <- tidyr::drop_na(cierres)                      # solo los días en que cotizan las tres
base100 <- comunes |> mutate(across(all_of(ACTIVOS), ~ .x / first(.x) * 100))
base100 |>
  pivot_longer(all_of(ACTIVOS), names_to = "moneda", values_to = "valor") |>
  ggplot(aes(fecha, valor, colour = moneda)) +
  geom_line() +
  scale_y_log10() +
  scale_colour_manual(values = COLORES) +
  labs(title = "100 dólares el primer día común (escala logarítmica)", x = NULL, y = NULL)
round(unlist(tail(base100, 1)[ACTIVOS]))
```

## 6. Guardar la base

Se guarda una copia en **CSV**, con fechas en formato ISO (`2020-01-01T00:00:00Z`). Son los mismos
nombres y el mismo formato que los CSV de respaldo del curso y que los de Python: cualquiera de los
dos lenguajes puede leer los archivos del otro.

```{r guardar}
for (a in ACTIVOS) {
  base[[a]] |>
    mutate(fecha = format(as.POSIXct(fecha, tz = "UTC"), "%Y-%m-%dT%H:%M:%SZ")) |>
    write_csv(paste0(a, "USDT_1d.csv"))
  cat("guardado", paste0(a, "USDT_1d.csv"), nrow(base[[a]]), "filas\n")
}
```

## 7. Caso aplicado: una base histórica que se mantiene sola

`velas()` usa el CSV si existe y llega hasta la fecha pedida; si no, descarga y lo guarda. Además fija
el **periodo de estudio**, del 01-01-2020 al 26-09-2026, para que todos veamos las mismas cifras en R
y en Python. Con `HASTA <- NA` llega hasta ayer.

Esta función, con `descargar()` y `cierres()`, está en **`comun.R`**: los demás cuadernos la cargan con
`source("comun.R")`.

```{r velas}
DESDE <- as.Date("2020-01-01")
HASTA <- as.Date("2026-09-26")

velas <- function(simbolo) {
  archivo <- paste0(simbolo, "USDT_1d.csv")
  fin <- if (is.na(HASTA)) Sys.Date() - 1 else HASTA
  df <- NULL
  if (file.exists(archivo)) {
    df <- read_csv(archivo, show_col_types = FALSE) |> mutate(fecha = as.Date(fecha, tz = "UTC"))
  }
  if (is.null(df) || max(df$fecha) < fin) {           # no hay copia, o se ha quedado corta
    df <- descargar(simbolo)
    write_csv(mutate(df, fecha = format(as.POSIXct(fecha, tz = "UTC"), "%Y-%m-%dT%H:%M:%SZ")), archivo)
  }
  filter(df, fecha >= DESDE, fecha <= fin)
}

tabla <- Reduce(function(x, y) full_join(x, y, by = "fecha"),
                lapply(ACTIVOS, function(a) select(velas(a), fecha, !!a := close)))
cat(format(min(tabla$fecha)), "a", format(max(tabla$fecha)), "|", nrow(tabla), "días\n")
tail(tabla, 3)
```

## 8. Así lo hace el piloto

El módulo `cryptoquant/piloto/mercado.py` hace lo mismo, en Python, con algunos cuidados más:

| En este cuaderno | En el piloto |
|---|---|
| `data-api.binance.vision`, velas diarias desde 2020 | lo mismo |
| quita la vela que no ha cerrado | lo mismo: decide con el último **cierre** diario |
| guarda un CSV por moneda | guarda las velas en `data/piloto/velas/` |
| si el CSV se queda corto, descarga todo de nuevo | descarga solo lo que falta y lo **junta** con lo guardado |
| — | si Binance no da velas hasta ayer, usa las que tiene y **avisa** |

El aviso existe por un fallo real: una versión anterior, cuando la descarga fallaba, reemplazaba las
velas guardadas por otras más viejas y planificaba con datos de hacía un mes sin decirlo. **Un dato
viejo que no avisa es peor que un error.**

## Ejercicios

1. **Velas horarias.** Cambia `interval=1d` por `interval=1h` y descarga las velas horarias de ETH de
   los últimos 7 días. ¿Cuántas filas deberían salir? Ojo: con velas horarias la fecha necesita hora,
   así que no la conviertas a `Date`.
2. **Una cuarta moneda.** Añade `"BNB"` a la tabla. ¿Desde qué fecha tiene datos? ¿Cuántos días
   comunes quedan con las cuatro? (`tidyr::drop_na`).
3. **El error de las fechas.** Convierte la columna 1 sin dividir entre 1000. ¿Qué año sale?
4. **Python y R.** Abre en R un CSV guardado por el cuaderno de Python (o al revés) y comprueba que el
   cierre del 26-09-2026 es el mismo.
