---
title: "Unidad 2 · Entorno de trabajo y procesamiento de datos en R"
subtitle: "Análisis cuantitativo de criptoactivos con Python y R"
output:
  html_document:
    toc: true
    toc_float: true
lang: es
---

```{r setup, include = FALSE}
knitr::opts_chunk$set(fig.width = 9, fig.height = 3.6, dpi = 110, comment = "#>", warning = FALSE, message = FALSE)
```

**Qué vas a aprender**

- Pasar de datos "crudos" a una tabla lista para analizar con `dplyr`: elegir, filtrar, ordenar y crear
  columnas.
- Agrupar y resumir: por moneda, por año, por día de la semana.
- Cambiar entre formato **largo** y **ancho** con `tidyr`, unir tablas y decidir qué hacer con los
  datos que faltan.
- Dejar preparado el conjunto de datos que usan los modelos de las unidades siguientes.

El cuaderno de Python de esta unidad hace **lo mismo con pandas**. Compáralos lado a lado:

| Tarea | R (`dplyr`, `tidyr`) | Python (`pandas`) |
|---|---|---|
| leer un CSV | `read_csv()` | `pd.read_csv()` |
| elegir columnas | `select()` | `df[["a", "b"]]` |
| filtrar filas | `filter()` | `df[condición]` |
| ordenar | `arrange()` | `df.sort_values()` |
| crear una columna | `mutate()` | `df.assign()` |
| agrupar y resumir | `group_by() + summarise()` | `df.groupby().agg()` |
| ancho ↔ largo | `pivot_wider()` / `pivot_longer()` | `df.pivot()` / `df.melt()` |
| unir tablas | `inner_join()` / `full_join()` | `pd.merge()` / `df.join()` |
| el valor de ayer | `lag()` | `df.shift()` |

**Qué tiene que ver con la app.** La pantalla **Mi diario** del piloto valora tu cartera día a día: une
lo que tienes con los precios de cada día. Al final de este cuaderno la construyes tú.

## 0. El entorno en RStudio

- Trabaja siempre dentro de un **proyecto** (`cuadernos.Rproj`): R usa su carpeta como directorio de
  trabajo, así `read_csv("BTCUSDT_1d.csv")` encuentra el archivo sin rutas largas.
- `source("comun.R")` carga los paquetes y las funciones de la Unidad 1 (`velas()`, `cierres()`) con el
  mismo periodo de estudio que Python: del 01-01-2020 al 26-09-2026.
- El operador `|>` ("y luego") encadena pasos: `datos |> filter(...) |> arrange(...)` se lee de
  izquierda a derecha.

```{r comun}
source("comun.R")
```

## 1. Importar y juntar en formato largo

Para trabajar con las tres monedas a la vez se apilan en **formato largo**: una fila por día y moneda,
con una columna que dice de qué moneda es cada fila. Es el formato natural de `dplyr` y `ggplot2`.

```{r largo}
largo <- bind_rows(lapply(ACTIVOS, function(a) mutate(velas(a), moneda = a))) |>
  select(fecha, moneda, open, high, low, close, volume)
glimpse(largo)
```

## 2. Crear columnas: el rendimiento diario, y un error que hay que ver una vez

El rendimiento simple de un día es `cierre de hoy / cierre de ayer − 1`, o sea `close / lag(close) - 1`.

En formato largo, la fila anterior a la primera de SOL es la **última de ETH**. Sin `group_by`, el primer
"rendimiento" de SOL compara el precio de SOL con el de ETH:

```{r error}
mal  <- largo |> mutate(ret = close / lag(close) - 1)
bien <- largo |> group_by(moneda) |> mutate(ret = close / lag(close) - 1) |> ungroup()
primera_sol <- which(largo$moneda == "SOL")[1]
cat(sprintf("Primer día de SOL, sin agrupar: %.2f%%\n", 100 * mal$ret[primera_sol]))
cat("Primer día de SOL, por moneda:", bien$ret[primera_sol], "\n")
largo <- bien
```

El primero es un desplome del 99 % que nunca existió: SOL valía unos 3 dólares y ETH, unos 380. El
segundo es `NA`, lo correcto: el primer día no tiene día anterior. **Siempre `group_by` antes de
`lag`** cuando hay varias series en una tabla.

## 3. Filtrar y ordenar: los peores días

¿Qué días cayó alguna moneda más de un 25 %? Hay fechas que conviene reconocer: el 12-03-2020 (el
pánico del COVID), el 19-05-2021 (China contra la minería y el comercio de criptos) y el 09-11-2022 (la
quiebra de FTX, con SOL en el centro).

```{r peores}
largo |>
  filter(ret < -0.25) |>
  arrange(ret) |>
  transmute(fecha, moneda, close, ret = sprintf("%.1f%%", 100 * ret))
```

## 4. Agrupar y resumir: cada moneda, cada año

`group_by()` parte la tabla en grupos y `summarise()` resume cada uno:

- **rentabilidad** del año: se encadenan los rendimientos diarios, `prod(1 + r) − 1`;
- **volatilidad anual**: la desviación típica diaria por la raíz de 365 (Unidad 6);
- **peor día** y porcentaje de días en que subió.

`na.rm = TRUE` ignora el primer día de cada moneda, que no tiene rendimiento.

```{r anual}
anual <- largo |>
  mutate(año = year(fecha)) |>
  group_by(moneda, año) |>
  summarise(rentabilidad = prod(1 + ret, na.rm = TRUE) - 1,
            volatilidad  = sd(ret, na.rm = TRUE) * sqrt(ANUAL),
            peor_dia     = min(ret, na.rm = TRUE),
            dias_sube    = mean(ret > 0, na.rm = TRUE), .groups = "drop")
anual |> mutate(across(rentabilidad:dias_sube, ~ sprintf("%.0f%%", 100 * .x))) |> print(n = 21)
```

Lo que dice la tabla:

- La **volatilidad** anual va del 42 % (BTC en 2025) a más del 150 % (SOL en 2020 y 2021). Un índice de
  acciones suele moverse entre un 15 y un 20 % al año.
- La **rentabilidad** va de más del 10 000 % (SOL en 2021) a −94 % (SOL en 2022).
- Los **días de subida** rondan el 50 % todos los años: ganar o perder un año no depende de subir más
  días, sino de cuánto se sube o se baja en unos pocos.

### Por día de la semana

Las criptos cotizan también el fin de semana. ¿Se nota? Se agrupa por día de la semana el volumen en
dólares y el tamaño del movimiento (valor absoluto del rendimiento), y cada moneda se divide por su media.
`wday(..., week_start = 1)` numera los días empezando en lunes.

```{r semana}
nombres <- c("lunes", "martes", "miércoles", "jueves", "viernes", "sábado", "domingo")
semana <- largo |>
  mutate(dia = factor(nombres[wday(fecha, week_start = 1)], levels = nombres),
         volumen_usd = volume * close) |>
  group_by(moneda, dia) |>
  summarise(volumen = mean(volumen_usd), movimiento = mean(abs(ret), na.rm = TRUE)) |>
  group_by(moneda) |>
  mutate(volumen = volumen / mean(volumen), movimiento = movimiento / mean(movimiento)) |>
  ungroup()
semana |>
  pivot_wider(names_from = moneda, values_from = c(volumen, movimiento)) |>
  mutate(across(-dia, ~ round(.x, 2)))
```

El sábado y el domingo se negocia entre un 20 y un 35 % menos que la media, y los precios se mueven
menos. Esa regularidad semanal reaparece en la Unidad 5 como **estacionalidad**.

```{r semana-grafico, fig.height = 3}
ggplot(semana, aes(dia, volumen, fill = moneda)) +
  geom_col(position = "dodge") +
  geom_hline(yintercept = 1, linetype = 2) +
  scale_fill_manual(values = COLORES) +
  labs(title = "Volumen por día de la semana (1 = la media de cada moneda)", x = NULL, y = NULL)
```

## 5. De largo a ancho, y unir tablas

Para comparar monedas día a día conviene el formato **ancho**: una fila por día, una columna por
moneda. `pivot_wider()` pasa de largo a ancho; `pivot_longer()`, al revés.

```{r ancho}
ancho <- largo |> select(fecha, moneda, close) |> pivot_wider(names_from = moneda, values_from = close)
dim(ancho)
head(ancho, 3)
```

**Unir** por la fecha: `inner_join` deja solo los días que están en las dos tablas; `full_join`, todos.

```{r joins}
btc <- velas("BTC") |> select(fecha, BTC = close)
sol <- velas("SOL") |> select(fecha, SOL = close)
cat("inner:", nrow(inner_join(btc, sol, by = "fecha")), "días | full:",
    nrow(full_join(btc, sol, by = "fecha")), "días\n")
```

## 6. Los datos que faltan

Antes de agosto de 2020 SOL no existía. Qué hacer con esos huecos depende de la pregunta:

| Estrategia | Cuándo | Ejemplo en el piloto |
|---|---|---|
| **quitar** las filas (`drop_na`) | cuando hacen falta todas las monedas a la vez | la volatilidad de la mezcla usa solo los días comunes |
| **rellenar con el último precio** (`fill(.direction = "down")`) | para valorar algo que tienes si un día falta el precio | "Tiempos duros" rellena días sueltos sin vela |
| rellenar con el **siguiente** (`"up"`) | **nunca** en series de precios | usaría un precio del futuro |

```{r faltan}
colSums(is.na(ancho))
comunes <- drop_na(ancho)
cat("Días comunes a las tres:", nrow(comunes), "desde", format(min(comunes$fecha)), "\n")
```

## 7. Caso aplicado: datos listos para la econometría

Los modelos de las unidades 4 a 7 trabajan con **rendimientos logarítmicos** diarios en los días comunes
y sin huecos. Se guardan en un CSV, el mismo que guarda el cuaderno de Python.

```{r retornos}
retornos <- comunes |>
  mutate(across(all_of(ACTIVOS), ~ log(.x) - log(lag(.x)))) |>
  drop_na()
cat(nrow(retornos), "días | huecos:", sum(is.na(retornos)), "\n")
write_csv(retornos, "retornos_diarios.csv")
summary(retornos[ACTIVOS])
```

## 8. Así lo usa el piloto: tu cartera, día a día

La cartera de ejemplo del manual del piloto es **0,05 BTC, 1,2 ETH, 10 SOL y 500 USDT**. Cada moneda vale
`unidades × cierre`; los USDT valen lo que dicen. Es una columna nueva y una suma por fila. El piloto lo
hace en **Mi diario**, con un cuidado más: si compras o vendes, cambian las unidades desde ese día, y los
ingresos no cuentan como ganancias (Unidad 9).

```{r cartera}
cartera <- c(BTC = 0.05, ETH = 1.2, SOL = 10)
usdt <- 500
valor <- comunes |>
  mutate(BTC = BTC * cartera["BTC"], ETH = ETH * cartera["ETH"], SOL = SOL * cartera["SOL"],
         total = BTC + ETH + SOL + usdt)

ggplot(valor, aes(fecha, total)) +
  geom_line(colour = "#333333") +
  labs(title = "La cartera de ejemplo, valorada cada día (USDT)", x = NULL, y = NULL)

hoy <- tail(valor, 1)
cat(sprintf("Valor el %s: %s USDT\n", format(hoy$fecha, "%d-%m-%Y"), format(round(hoy$total), big.mark = ",")))
round(c(BTC = hoy$BTC, ETH = hoy$ETH, SOL = hoy$SOL, USDT = usdt) / hoy$total, 3)
```

Y la **caída desde el máximo** de los últimos 180 días, la que vigila el *freno* del piloto.
`zoo::rollapplyr` aplica `max` a cada ventana de 180 días que termina ese día: solo mira días pasados.

```{r caida}
maximo_180 <- zoo::rollapplyr(valor$total, 180, max, partial = TRUE)
valor$caida <- valor$total / maximo_180 - 1
peor <- valor[which.min(valor$caida), ]
cat(sprintf("Caída vigente: %.1f%% | peor caída en el periodo: %.1f%% (%s)\n",
            100 * tail(valor$caida, 1), 100 * peor$caida, format(peor$fecha, "%d-%m-%Y")))
```

## Ejercicios

1. **Tu cartera.** Cambia las unidades de `cartera` y repite la sección 8. ¿Qué parte del valor está en
   cada moneda hoy?
2. **Por mes.** Repite la tabla de la sección 4 agrupando por `floor_date(fecha, "month")`. ¿Cuál fue el
   peor mes de BTC?
3. **Domingos.** ¿El rendimiento medio del domingo es distinto del de los demás días? Calcula la media y
   su error típico (`sd / sqrt(n)`) por día de la semana.
4. **Python y R.** Abre en R el `retornos_diarios.csv` que guardó el cuaderno de Python y compáralo con
   el de R: `all.equal()` debería decir `TRUE`.
