---
title: "Unidad 6 · Modelamiento de volatilidad"
subtitle: "Análisis cuantitativo de criptoactivos con Python y R"
output:
  html_document:
    toc: true
    toc_float: true
lang: es
---

```{r setup, include = FALSE}
knitr::opts_chunk$set(fig.width = 9, fig.height = 3.6, dpi = 110, comment = "#>", warning = FALSE, message = FALSE)
```

**Qué vas a aprender**

- Qué es la volatilidad, cómo se mide y cómo se anualiza.
- Por qué la volatilidad viene **en rachas** y cómo se contrasta (prueba ARCH).
- Ajustar e interpretar modelos **ARCH** y **GARCH** con `rugarch`: persistencia, vida media, volatilidad
  de largo plazo.
- Comparar el GARCH con la **EWMA**, el modelo de una línea que usa el piloto, también fuera de la muestra.

**Qué tiene que ver con la app.** Es el corazón del piloto: su **volatilidad prevista** es una EWMA con
λ = 0,94, un caso particular del GARCH, y con ella decide cuánto tener en cripto:
$\min(1,\ \text{objetivo} / \text{volatilidad prevista})$. Al final reproduces la cifra exacta del piloto.

```{r comun}
source("comun.R")
library(rugarch)

precios <- cierres()
btc <- precios |> transmute(fecha, r = log(BTC) - log(lag(BTC))) |> drop_na()
r <- btc$r
r_pct <- r * 100                                   # los GARCH se estiman mejor en %
cat(length(r), "rendimientos diarios de BTC\n")
```

## 1. Qué es la volatilidad

La **volatilidad** es la desviación típica de los rendimientos. Se expresa **anual**: la diaria por
$\sqrt{365}$. Un índice de acciones amplio se mueve un 15-20 % al año: el perfil **Prudente** del piloto
(15 %) es que tu cartera entera se mueva como la bolsa.

```{r concepto}
cat(sprintf("Volatilidad de BTC: diaria %.2f%% | anual %.1f%%\n", 100 * sd(r), 100 * sd(r) * sqrt(ANUAL)))
btc$vol_30 <- zoo::rollapplyr(r, 30, sd, fill = NA) * sqrt(ANUAL)
ggplot(btc, aes(fecha, vol_30)) +
  geom_line(colour = COLORES[["BTC"]]) +
  geom_hline(yintercept = 0.15, linetype = 2) +
  labs(title = "Volatilidad anual de BTC en ventanas de 30 días (línea: objetivo «Prudente», 15 %)", x = NULL, y = NULL)
btc |> group_by(año = year(fecha)) |> summarise(volatilidad = round(sd(r) * sqrt(ANUAL), 2))
```

La volatilidad de BTC cambia mucho: del 20 % en meses tranquilos a más del 100 % en las crisis.

## 2. La volatilidad viene en rachas

La **prueba ARCH-LM** de Engle regresa $r_t^2$ sobre sus 5 valores anteriores: si el R² es significativo
($n \cdot R^2$ frente a una $\chi^2_5$), la varianza de hoy depende de la de días pasados. `embed()` arma la
tabla de rezagos.

```{r arch-lm}
ggplot(btc, aes(fecha, abs(r))) + geom_line(linewidth = 0.3, colour = "#555555") +
  labs(title = "Tamaño del movimiento diario |r|: rachas de calma y de agitación", x = NULL, y = NULL)
e2 <- (r - mean(r))^2
X <- embed(e2, 6)                                  # columna 1: hoy; 2 a 6: los 5 días anteriores
lm_arch <- lm(X[, 1] ~ X[, -1])
estad <- nrow(X) * summary(lm_arch)$r.squared
cat(sprintf("Prueba ARCH-LM con 5 rezagos: estadístico %.1f, p-valor %.1e\n", estad, pchisq(estad, 5, lower.tail = FALSE)))
```

## 3. ARCH(1)

$$r_t = \mu + \varepsilon_t,\qquad \varepsilon_t = \sigma_t z_t,\qquad \sigma^2_t = \omega + \alpha\,\varepsilon^2_{t-1}$$

En `rugarch`, un modelo se describe con `ugarchspec()` y se estima con `ugarchfit()`. El AIC se calcula
como $-2\ln L + 2k$, igual que en Python (`infocriteria()` de rugarch lo da dividido entre *n*).

**Un ajuste no está bien solo porque no da error.** Con su optimizador por defecto (`solnp`), rugarch se
queda atascado en este modelo en una solución absurda: μ = 10 % **diario** y α = 0,999, con una
log-verosimilitud de −12 592. Con `solver = "nlminb"` llega a la buena (−6 327, la misma que Python).
Compruébalo cambiando el `solver`: mira siempre si los coeficientes tienen sentido.

```{r arch1}
espec <- function(orden = c(1, 1), dist = "norm") {
  ugarchspec(variance.model = list(model = "sGARCH", garchOrder = orden),
             mean.model = list(armaOrder = c(0, 0), include.mean = TRUE),
             distribution.model = dist)
}
aic <- function(fit) -2 * likelihood(fit) + 2 * length(coef(fit))
m_arch <- ugarchfit(espec(c(1, 0)), data = r_pct, solver = "nlminb")
round(coef(m_arch), 4)
cat(sprintf("Log-verosimilitud %.1f | AIC %.1f\n", likelihood(m_arch), aic(m_arch)))
```

## 4. GARCH(1,1)

$$\sigma^2_t = \omega + \alpha\,\varepsilon^2_{t-1} + \beta\,\sigma^2_{t-1}$$

| Cifra | Fórmula | Qué dice |
|---|---|---|
| **persistencia** | $\alpha + \beta$ | cuánto de la varianza de hoy pasa a mañana |
| **vida media** | $\ln 0{,}5 / \ln(\alpha+\beta)$ | días que tarda un sobresalto en perder la mitad de su efecto |
| **volatilidad de largo plazo** | $\sqrt{\omega / (1-\alpha-\beta)}$ | hacia dónde vuelve la volatilidad |

Además del error **normal** se prueba uno **t de Student** (`"std"` en rugarch), cuyo parámetro ν
(`shape`) mide el grosor de las colas.

```{r garch}
resumen_garch <- function(fit, nombre) {
  k <- coef(fit)
  pers <- k[["alpha1"]] + k[["beta1"]]
  integrado <- pers > 0.995                      # persistencia 1 o casi: no hay nivel al que volver
  tibble(modelo = nombre, alpha = k[["alpha1"]], beta = k[["beta1"]], persistencia = pers,
         vida_media = if (integrado) NA else log(0.5) / log(pers),
         vol_largo_plazo = if (integrado) NA else sqrt(k[["omega"]] / (1 - pers)) / 100 * sqrt(ANUAL),
         nu = if ("shape" %in% names(k)) k[["shape"]] else NA, AIC = aic(fit))
}
g_normal <- ugarchfit(espec(dist = "norm"), data = r_pct, solver = "hybrid")
g_t <- ugarchfit(espec(dist = "std"), data = r_pct, solver = "hybrid")
bind_rows(resumen_garch(g_normal, "normal"), resumen_garch(g_t, "t de Student")) |>
  mutate(across(-modelo, ~ round(.x, 3))) |>
  as.data.frame()
```

**Cómo se lee:**

- El GARCH mejora muchísimo el AIC del ARCH(1), y la versión con **t** mejora mucho a la normal: colas
  gruesas (ν ≈ 3).
- Con errores **normales**, persistencia 0,98: un sobresalto pierde la mitad de su efecto en unos 40
  días, y la volatilidad tiende a volver a un 86 % anual.
- Con errores **t**, la persistencia queda en 0,999, pegada al límite de 1 (en Python, 1). Con
  persistencia 1 o casi no hay nivel de largo plazo ni vida media que tengan sentido (salen `NA`): cada
  sobresalto deja huella casi para siempre. Ese caso límite, con ω ≈ 0, es la
  **EWMA** de la sección 6, la del piloto.

(Los coeficientes no coinciden al decimal con los de Python: `arch` y `rugarch` arrancan la recursión de
la varianza de forma distinta y usan optimizadores distintos. Las conclusiones son las mismas.)

## 5. La volatilidad que ve el modelo, y su pronóstico

```{r condicional}
btc$sigma_t <- as.numeric(sigma(g_t)) / 100 * sqrt(ANUAL)
ggplot(btc, aes(fecha)) +
  geom_line(aes(y = abs(r) * sqrt(ANUAL)), colour = "grey80", linewidth = 0.3) +
  geom_line(aes(y = sigma_t), colour = COLORES[["BTC"]]) +
  coord_cartesian(ylim = c(0, 2.5)) +
  labs(title = "BTC: volatilidad condicional del GARCH-t (gris: |r| anualizado)", x = NULL, y = NULL)

camino <- as.numeric(sigma(ugarchforecast(g_normal, n.ahead = 90))) / 100 * sqrt(ANUAL)
cat(sprintf("GARCH normal: mañana %.1f%% | 30 días %.1f%% | 90 días %.1f%% | largo plazo %.1f%%\n",
            100 * camino[1], 100 * camino[30], 100 * camino[90],
            100 * resumen_garch(g_normal, "")$vol_largo_plazo))
```

## 6. EWMA: el GARCH de una línea que usa el piloto

La **EWMA** de RiskMetrics es un GARCH con $\omega = 0$, $\alpha = 1-\lambda$ y $\beta = \lambda$:
$\sigma^2_t = \lambda\,\sigma^2_{t-1} + (1-\lambda)\,r^2_{t-1}$, con λ = 0,94. No hay que estimar nada.

Se compara **fuera de la muestra**: GARCH-t estimado hasta 2024, con los parámetros fijos (`setfixed`) y
filtrado (`ugarchfilter`) en 2025-2026. Cada día, cada modelo pronostica la varianza del día siguiente con
lo que se sabía al cierre. Errores frente al rendimiento al cuadrado (menor es mejor): **MSE** y
**QLIKE** ($\ln\hat\sigma^2 + r^2/\hat\sigma^2$, que castiga sobre todo quedarse corto).

```{r comparacion}
ewma_varianza <- function(x, lam = 0.94, arranque = 30) {
  v <- mean((x[1:arranque] - mean(x[1:arranque]))^2)   # varianza con n, como np.var
  salida <- numeric(length(x))
  for (i in seq_along(x)) {
    v <- lam * v + (1 - lam) * x[i]^2
    salida[i] <- v                                      # pronóstico para i + 1, con datos hasta i
  }
  salida[1:arranque] <- NA
  salida
}

en_prueba <- btc$fecha >= as.Date("2025-01-01")
fit_e <- ugarchfit(espec(dist = "std"), data = r_pct[!en_prueba], solver = "hybrid")
espec_fija <- espec(dist = "std")
setfixed(espec_fija) <- as.list(coef(fit_e))
filtro <- ugarchfilter(espec_fija, data = r_pct)

pron <- tibble(
  `GARCH-t` = as.numeric(sigma(filtro))^2,                      # σ²_t, con datos hasta t-1
  `EWMA 0,94` = c(NA, head(ewma_varianza(r_pct), -1)),          # la de ayer pronostica hoy
  `30 días` = c(NA, head(zoo::rollapplyr(r_pct, 30, var, fill = NA), -1)),
  constante = var(r_pct[!en_prueba])
)
real2 <- r_pct^2
t(sapply(pron, function(f) c(MSE = mean((real2 - f)[en_prueba]^2),
                             QLIKE = mean((log(f) + real2 / f)[en_prueba])))) |> round(3)
```

La EWMA queda a la par o por delante del GARCH, y los dos mejoran claramente a una volatilidad
constante. La ventana de 30 días reacciona tarde. Por eso el piloto usa la EWMA.

## 7. Caso aplicado: la volatilidad de BTC, ETH y SOL

```{r tres}
bind_rows(lapply(ACTIVOS, function(a) {
  ra <- 100 * diff(log(na.omit(precios[[a]])))
  g <- ugarchfit(espec(dist = "std"), data = ra, solver = "hybrid")
  resumen_garch(g, a) |>
    mutate(vol_prevista_manana = as.numeric(sigma(ugarchforecast(g, n.ahead = 1))) / 100 * sqrt(ANUAL),
           vol_ewma_hoy = sqrt(tail(ewma_varianza(ra), 1)) / 100 * sqrt(ANUAL))
})) |> select(-AIC) |> mutate(across(-modelo, ~ round(.x, 3))) |> as.data.frame()
```

SOL es la más volátil hoy y BTC la menos; las colas son gruesas en las tres; la persistencia, muy alta.

## 8. Así lo usa el piloto

Con la cartera de ejemplo (0,05 BTC, 1,2 ETH, 10 SOL y 500 USDT) y los cierres del 26-09-2026:

1. El **reparto** de la parte cripto según lo que vale cada moneda hoy.
2. El **rendimiento de esa mezcla** cada día (rendimientos log de los días comunes).
3. La **EWMA** con λ = 0,94, anualizada.
4. En cripto, $\min(1,\ 15\,\% / \sigma)$ del total.

```{r piloto}
unidades <- c(BTC = 0.05, ETH = 1.2, SOL = 10)
usdt <- 500
comunes <- drop_na(precios)
valor <- unidades * unlist(tail(comunes, 1)[ACTIVOS])
mezcla <- valor / sum(valor)
lr <- apply(log(as.matrix(comunes[ACTIVOS])), 2, diff)
sigma_mezcla <- sqrt(tail(ewma_varianza(as.vector(lr %*% mezcla)), 1) * ANUAL)
total <- sum(valor) + usdt
parte <- min(1, 0.15 / sigma_mezcla)
round(mezcla, 3)
cat(sprintf("Volatilidad prevista de la mezcla: %.2f%%\n", 100 * sigma_mezcla))
cat(sprintf("Recomendación: %.1f%% en cripto (%s USDT de %s); hoy tiene el %.1f%%\n", 100 * parte,
            format(round(parte * total), big.mark = ","), format(round(total), big.mark = ","), 100 * sum(valor) / total))
cat(sprintf("Pasar unos %s USDT de cripto a USDT\n", format(round(sum(valor) - parte * total), big.mark = ",")))
```

Son las cifras del piloto en **Hoy** para esta cartera con esos cierres, y las mismas que en Python:
volatilidad prevista del 48,7 % y menos de un tercio en cripto para que **toda** la cartera se mueva un
15 % al año.

## Ejercicios

1. **GJR-GARCH.** `ugarchspec(variance.model = list(model = "gjrGARCH"))` deja que las caídas suban la
   volatilidad más que las subidas. ¿Es positivo `gamma1`? ¿Mejora el AIC?
2. **λ.** Repite la comparación fuera de la muestra con λ = 0,97 y λ = 0,90.
3. **Otro objetivo.** ¿Qué parte en cripto recomendaría el perfil **Moderado** (25 %)? ¿Y el
   **Decidido** (40 %)?
4. **Tu cartera.** ¿Qué cartera de tres monedas tiene la menor volatilidad prevista?
