---
title: "Unidad 7 · Machine learning aplicado a criptoactivos"
subtitle: "Análisis cuantitativo de criptoactivos con Python y R"
output:
  html_document:
    toc: true
    toc_float: true
lang: es
---

```{r setup, include = FALSE}
knitr::opts_chunk$set(fig.width = 9, fig.height = 3.6, dpi = 110, comment = "#>", warning = FALSE, message = FALSE)
```

**Qué vas a aprender**

- Qué es el aprendizaje **supervisado** y la diferencia entre **clasificación** y **regresión**.
- Preparar variables y objetivo, y dividir en entrenamiento y prueba **sin mirar el futuro**.
- Entrenar regresión logística (`glm`), **árboles de decisión** (`rpart`) y **random forest** (`ranger`), y
  evaluarlos contra una línea base.
- Interpretar un modelo: importancia de variables, y por qué una importancia alta no significa que el
  modelo sirva.

**Qué tiene que ver con la app.** El piloto **no usa machine learning para adivinar la dirección**: el
mejor modelo no le gana a una moneda al aire. Apuntando a la **volatilidad**, en cambio, funciona, y ahí
el piloto usa algo mucho más simple, la EWMA, que rinde parecido.

Los números no coinciden al decimal con los de Python: los árboles y los bosques de `rpart`/`ranger` y de
scikit-learn se construyen con reglas y generadores de azar distintos. La regresión logística y la lineal
sí coinciden. Las conclusiones son las mismas.

```{r comun}
source("comun.R")
library(rpart)
library(ranger)
SEMILLA <- 42
```

## 1. Qué es el aprendizaje supervisado

Se le dan al modelo muchos ejemplos de **variables** (X) con su **respuesta** (y), y aprende una regla de
X a y.

| Tipo | La respuesta es… | Ejemplo aquí |
|---|---|---|
| **clasificación** | una categoría | ¿mañana BTC sube o baja? |
| **regresión** | un número | ¿cuánto sube mañana? ¿cuánto se moverá esta semana? |

Tres trampas habituales en finanzas: **fuga de información** (usar el futuro), **sobreajuste** (memorizar
el ruido) y **cambio de régimen** (lo que valía en 2021 puede no valer en 2025).

## 2. Preparación: variables y objetivos

```{r datos}
ewm <- function(x, alpha) {
  y <- rep(NA_real_, length(x)); previo <- NA_real_
  for (i in seq_along(x)) {
    if (is.na(x[i])) next
    previo <- if (is.na(previo)) x[i] else alpha * x[i] + (1 - alpha) * previo
    y[i] <- previo
  }
  y
}
movil <- function(x, n, f) zoo::rollapplyr(x, n, f, fill = NA)

d <- velas("BTC") |>
  mutate(r = log(close) - log(lag(close)),
         r_1 = lag(r), r_2 = lag(r, 2), r_3 = lag(r, 3), r_4 = lag(r, 4),
         vol_7 = movil(r, 7, sd) * sqrt(ANUAL),
         vol_30 = movil(r, 30, sd) * sqrt(ANUAL),
         vol_ewma = sqrt(ewm(r^2, 0.06) * ANUAL),
         dist_sma50 = close / movil(close, 50, mean) - 1,
         mom_30 = log(close) - log(lag(close, 30)),
         cambio = close - lag(close),
         rsi_14 = 100 - 100 / (1 + ewm(pmax(cambio, 0), 1 / 14) / ewm(pmax(-cambio, 0), 1 / 14)),
         vol_rel = volume / movil(volume, 30, mean),
         # objetivos: lo único que mira al futuro, a propósito
         r_manana = lead(r),
         sube = as.integer(r_manana > 0),
         vol_futura = lead(movil(r, 7, sd), 7) * sqrt(ANUAL),
         sube_30 = as.integer(lead(close, 30) > close))
VARIABLES <- c("r", "r_1", "r_2", "r_3", "r_4", "vol_7", "vol_30", "vol_ewma", "dist_sma50", "mom_30", "rsi_14", "vol_rel")
datos <- d |> select(fecha, all_of(VARIABLES), r_manana, sube, vol_futura) |> drop_na()
cat(nrow(datos), "días; BTC subió el", sprintf("%.1f%%", 100 * mean(datos$sube)), "de ellos\n")
```

## 3. División en entrenamiento y prueba

Entrenamiento: hasta 2023. Prueba: de 2024 al 26-09-2026. Siempre **por fecha**.

Con un objetivo a 30 días (*¿estará BTC más alto dentro de 30 días?*), dos días seguidos comparten 29 de
los 30 días y casi siempre tienen la misma respuesta. Si se divide al azar, el modelo copia a los vecinos:

```{r division}
corte <- as.Date("2024-01-01")
entreno <- filter(datos, fecha < corte)
prueba <- filter(datos, fecha >= corte)
cat("Entrenamiento:", nrow(entreno), "días | Prueba:", nrow(prueba), "días\n")

bosque <- function(formula, datos, ...) {
  ranger(formula, data = datos, num.trees = 300, min.bucket = 20, mtry = 3, seed = SEMILLA, ...)
}
x30 <- d |> select(fecha, all_of(VARIABLES), sube_30) |> drop_na() |> mutate(sube_30 = factor(sube_30))
f30 <- reformulate(VARIABLES, "sube_30")
set.seed(SEMILLA)
azar <- x30[sample(nrow(x30)), ]
n <- floor(0.7 * nrow(azar))
acierto_azar <- mean(predict(bosque(f30, azar[1:n, ]), azar[-(1:n), ])$predictions == azar$sube_30[-(1:n)])
e30 <- filter(x30, fecha < corte); p30 <- filter(x30, fecha >= corte)
acierto_fecha <- mean(predict(bosque(f30, e30), p30)$predictions == p30$sube_30)
cat(sprintf("¿Más alto en 30 días? Al azar: %.1f%% | por fecha: %.1f%% | siempre «sube»: %.1f%%\n",
            100 * acierto_azar, 100 * acierto_fecha, 100 * mean(p30$sube_30 == "1")))
```

Al azar, el modelo parece un "bot" ganador; por fecha, acierta menos que decir siempre "sube".

## 4. Clasificación: ¿mañana sube o baja?

Líneas base: **siempre lo más frecuente** en el entrenamiento y **repite hoy**. Modelos: **regresión
logística** (`glm`), **árbol** de 3 niveles (`rpart`) y **random forest** de 300 árboles (`ranger`).
Además del acierto, el **AUC** (0,5 = azar), que aquí se calcula con los rangos de las probabilidades.

```{r clasificacion}
auc <- function(y, p) {
  r <- rank(p); n1 <- sum(y == 1); n0 <- sum(y == 0)
  (sum(r[y == 1]) - n1 * (n1 + 1) / 2) / (n1 * n0)
}
f_sube <- reformulate(VARIABLES, "sube")
mayoria <- as.integer(mean(entreno$sube) > 0.5)

logit <- glm(f_sube, data = entreno, family = binomial)
p_logit <- predict(logit, prueba, type = "response")

arbol <- rpart(reformulate(VARIABLES, "factor(sube)"), data = entreno, method = "class",
               control = rpart.control(maxdepth = 3, minbucket = 20, cp = 0))
p_arbol <- predict(arbol, prueba)[, "1"]

rf <- bosque(reformulate(VARIABLES, "factor(sube)"), entreno, probability = TRUE)
p_rf <- predict(rf, prueba)$predictions[, "1"]

tibble(modelo = c(sprintf("siempre «%s»", if (mayoria == 1) "sube" else "baja"), "repite hoy",
                  "regresión logística", "árbol (3 niveles)", "random forest"),
       acierto = c(mean(prueba$sube == mayoria), mean(as.integer(prueba$r > 0) == prueba$sube),
                   mean((p_logit > 0.5) == prueba$sube), mean((p_arbol > 0.5) == prueba$sube),
                   mean((p_rf > 0.5) == prueba$sube)),
       AUC = c(0.5, NA, auc(prueba$sube, p_logit), auc(prueba$sube, p_arbol), auc(prueba$sube, p_rf))) |>
  mutate(across(-modelo, ~ round(.x, 3)))
```

Ningún modelo se separa de las líneas base: aciertos alrededor del 50 % y AUC alrededor de 0,5. Con unos
1000 días de prueba, el margen de error del acierto es de ±3 puntos.

Así decide el árbol: reglas que parecen sensatas y que fuera de la muestra no aciertan más que el azar.

```{r arbol}
arbol
table(real = prueba$sube, predicho = as.integer(p_rf > 0.5))
```

## 5. Regresión: ¿cuánto se moverá?

Se compara con predecir siempre la media del entrenamiento (R² = 0) y, para la volatilidad, con la regla
del piloto: **la volatilidad de la semana que viene será la EWMA de hoy**.

```{r regresion}
r2_fuera <- function(y, pred, referencia) 1 - sum((y - pred)^2) / sum((y - referencia)^2)
bind_rows(lapply(c("r_manana", "vol_futura"), function(obj) {
  f <- reformulate(VARIABLES, obj)
  ref <- mean(entreno[[obj]])
  tibble(objetivo = obj,
         lineal = r2_fuera(prueba[[obj]], predict(lm(f, entreno), prueba), ref),
         random_forest = r2_fuera(prueba[[obj]], predict(bosque(f, entreno), prueba)$predictions, ref),
         ewma_sin_modelo = if (obj == "vol_futura") r2_fuera(prueba[[obj]], prueba$vol_ewma, ref) else NA)
})) |> mutate(across(-objetivo, ~ round(.x, 3)))
```

- **Rendimiento de mañana**: R² cero o negativo.
- **Volatilidad de la semana próxima**: R² claramente positivo. La EWMA de hoy, sin entrenar nada, queda
  a la par del random forest; la regresión lineal, por delante.

## 6. Interpretar: qué variables usa el modelo

- **Por impureza**: cuánto ayuda la variable a separar los datos **de entrenamiento**. Siempre reparte
  importancia, aunque el modelo no sirva.
- **Por permutación en la prueba**: cuánto **empeora el modelo en la prueba** si se barajan los valores de
  esa variable. Se calcula a mano: 10 barajadas por variable.

```{r importancia, fig.height = 4.5}
permutacion <- function(modelo, datos, y, medida, veces = 10) {
  base <- medida(y, predict(modelo, datos)$predictions)
  set.seed(SEMILLA)
  sapply(VARIABLES, function(v) {
    mean(replicate(veces, {
      barajado <- datos; barajado[[v]] <- sample(barajado[[v]])
      base - medida(y, predict(modelo, barajado)$predictions)
    }))
  })
}
rf_clase <- bosque(reformulate(VARIABLES, "factor(sube)"), entreno, importance = "impurity")
rf_vol <- bosque(reformulate(VARIABLES, "vol_futura"), entreno, importance = "impurity")
acierto <- function(y, p) mean(p == y)
r2 <- function(y, p) 1 - sum((y - p)^2) / sum((y - mean(y))^2)
imp <- bind_rows(
  tibble(modelo = "Dirección (sube/baja)", variable = VARIABLES,
         impureza = rf_clase$variable.importance / sum(rf_clase$variable.importance),
         permutacion = permutacion(rf_clase, prueba, factor(prueba$sube), acierto)),
  tibble(modelo = "Volatilidad de la semana próxima", variable = VARIABLES,
         impureza = rf_vol$variable.importance / sum(rf_vol$variable.importance),
         permutacion = permutacion(rf_vol, prueba, prueba$vol_futura, r2)))
imp |>
  pivot_longer(c(impureza, permutacion), names_to = "medida") |>
  ggplot(aes(value, reorder(variable, value), fill = medida)) +
  geom_col(position = "dodge") +
  facet_wrap(~ modelo, scales = "free_x") +
  labs(x = NULL, y = NULL, fill = NULL)
```

En **dirección**, la impureza se reparte entre todas las variables, pero la permutación es casi cero o
negativa en todas. En **volatilidad**, las dos coinciden: importa la volatilidad reciente. **Una
importancia alta no significa que el modelo sirva**: primero hay que ganarle a la línea base fuera de la
muestra.

## 7. Caso aplicado: un año tras otro

Validación **hacia delante**: para cada año, se entrena con todos los anteriores y se prueba en ese año.

```{r walk-forward}
anos <- bind_rows(lapply(2022:2026, function(ano) {
  e_ <- filter(datos, year(fecha) < ano); p_ <- filter(datos, year(fecha) == ano)
  m <- bosque(reformulate(VARIABLES, "factor(sube)"), e_)
  base <- as.integer(mean(e_$sube) > 0.5)
  tibble(año = as.character(ano), dias = nrow(p_),
         modelo = mean(predict(m, p_)$predictions == p_$sube), linea_base = mean(p_$sube == base))
}))
anos <- bind_rows(anos, tibble(año = "todos", dias = sum(anos$dias),
                               modelo = weighted.mean(anos$modelo, anos$dias),
                               linea_base = weighted.mean(anos$linea_base, anos$dias)))
cat(sprintf("Margen de error con %d días: ±%.1f%%\n", sum(anos$dias[1:5]), 100 * 1.96 * sqrt(0.25 / sum(anos$dias[1:5]))))
anos |> mutate(across(c(modelo, linea_base), ~ round(.x, 3)))
```

En R el bosque queda por encima de la línea base cuatro de cinco años y +2,6 puntos en conjunto, justo
en el límite del margen de error; en Python, el "mismo" modelo queda a +1,4 y por debajo en dos años. Que
dos implementaciones del mismo método den ventajas distintas ya es una señal: si la ventaja existe, es
frágil. Para darla por buena habría que contrastarla como hace la tesis, con más activos, costes de
operar y un protocolo fijado de antemano. Un vendedor de "bots con IA" te enseñaría solo el mejor año.

## 8. Así lo usa el piloto

- **No predice la dirección.** La tesis lo contrastó en 8 criptoactivos con un protocolo registrado de
  antemano: ganar más que la pasiva con el mismo riesgo **no se demostró** (HE4). Este cuaderno llega a lo
  mismo con BTC.
- **Predice la volatilidad**, que sí se deja, con la EWMA (Unidad 6): una línea, sin entrenar, que rinde
  como el random forest. Entre dos modelos parecidos, gana el simple.
- Para contrastar una idea de dirección con estas precauciones, el sistema principal tiene el **filtro de
  evidencia** (`python -m cryptoquant evidencia`).

## Ejercicios

1. **Otro umbral.** Clasifica "mañana se mueve más de un 3 % en cualquier dirección". ¿Le gana ahora el
   random forest a la línea base? ¿Por qué tendría sentido?
2. **Más profundidad.** Un árbol con `maxdepth = 30, minbucket = 1`: compara su acierto en entrenamiento y
   en prueba.
3. **ETH.** Repite la sección 4 con ETH.
4. **La fuga.** Añade `lead(r)` como variable. ¿Qué acierto da? Ese es el número que debe hacerte sospechar.
