---
title: "Unidad 9 · El piloto de riesgo por dentro"
subtitle: "Análisis cuantitativo de criptoactivos con Python y R"
output:
  html_document:
    toc: true
    toc_float: true
lang: es
---

```{r setup, include = FALSE}
knitr::opts_chunk$set(fig.width = 9, fig.height = 3.6, dpi = 110, comment = "#>", warning = FALSE, message = FALSE)
```

**Qué vas a hacer:** reconstruir en R, con lo aprendido en las ocho unidades, cada pantalla del piloto de
riesgo, y comprobar que llegas a las mismas cifras que la app (que está escrita en Python).

| Pantalla | Qué responde | Unidades |
|---|---|---|
| **Hoy** | cuánto tener en cripto y qué órdenes dar | 3, 4, 6 |
| **Tiempos duros** | cuánto perderías si se repitiera lo peor | 2, 8 |
| **La regla en el pasado** | qué habría pasado siguiendo la regla desde 2020 | 3, 6 |
| **Mi diario** | cuánto ha ganado o perdido tu cartera, sin contar ingresos | 2 |

$$\text{parte en cripto} = \min\left(\text{máximo},\ \frac{\text{objetivo}}{\text{volatilidad prevista}}\right) \times \text{freno}(\text{caída})$$

Valores de fábrica: objetivo 15 % (**Prudente**), máximo 100 %, EWMA con λ = 0,94, freno desde una caída
del 10 %, banda del 5 % y un coste de 0,15 % por operación.

```{r comun}
source("comun.R")
AJUSTES <- list(objetivo = 0.15, max_exposicion = 1, banda = 0.05, freno_inicio = 0.10, freno_tope = 0.25,
                freno_minimo = 0.25, freno_ventana = 180, minimo_orden = 10, coste = 0.0015, lam = 0.94)
ESTABLES <- c("USDT", "USDC", "FDUSD", "DAI")
tenencias <- c(BTC = 0.05, ETH = 1.2, SOL = 10, USDT = 500)
```

## 1. La cartera y los datos

La cartera de ejemplo del manual, valorada con el cierre del 26-09-2026 (la app usa el precio de ahora).

```{r cartera}
precios_hist <- cierres()
cripto <- tenencias[!names(tenencias) %in% ESTABLES]
efectivo <- sum(tenencias[names(tenencias) %in% ESTABLES])
precio <- unlist(tail(precios_hist, 1)[names(cripto)])
valor <- cripto * precio
total <- sum(valor) + efectivo
cat(sprintf("Total %.2f USDT: %.2f en cripto (%.1f%%) y %.2f en efectivo\n", total, sum(valor), 100 * sum(valor) / total, efectivo))
round(valor, 2)
```

## 2. Hoy: cuánto tener en cripto

**Pasos 1 y 2: la mezcla y su volatilidad prevista.** La mezcla es el peso de cada moneda en la parte
cripto. Su rendimiento diario (log, días comunes) pasa por la EWMA, que arranca con la varianza de los 30
primeros días.

```{r volatilidad}
ewma_varianza <- function(x, lam = 0.94, arranque = 30) {
  v <- mean((x[1:arranque] - mean(x[1:arranque]))^2)
  salida <- numeric(length(x))
  for (i in seq_along(x)) {
    v <- lam * v + (1 - lam) * x[i]^2
    salida[i] <- v
  }
  salida[1:arranque] <- NA                           # el arranque no es una previsión
  salida
}
mezcla <- valor / sum(valor)
comunes <- drop_na(precios_hist[c("fecha", names(mezcla))])
lr <- apply(log(as.matrix(comunes[names(mezcla)])), 2, diff)
fechas_lr <- comunes$fecha[-1]
sigma <- sqrt(ewma_varianza(as.vector(lr %*% mezcla), AJUSTES$lam) * ANUAL)
round(mezcla, 4)
cat(sprintf("Volatilidad prevista: %.2f%% al año\n", 100 * tail(sigma, 1)))
```

**Pasos 3 a 5: escala, freno y banda.** Una cartera recién anotada no tiene historia: caída 0, freno 1
(la sección 6 lo calcula con historia).

```{r decision}
factor_freno <- function(caida, aj = AJUSTES) {
  c <- -min(caida, 0)
  lineal <- if (c <= aj$freno_inicio) 1 else if (c >= aj$freno_tope) 0 else
    1 - (c - aj$freno_inicio) / (aj$freno_tope - aj$freno_inicio)
  max(aj$freno_minimo, lineal)
}
escala <- min(AJUSTES$max_exposicion, AJUSTES$objetivo / tail(sigma, 1))
freno <- factor_freno(0)
exposicion <- escala * freno
cripto_objetivo <- exposicion * total
mover <- cripto_objetivo - sum(valor)
umbral <- max(AJUSTES$banda * total, AJUSTES$minimo_orden)
cat(sprintf("Escala %.2f%% × freno %.2f = %.2f%% en cripto -> %.2f USDT\n", 100 * escala, freno, 100 * exposicion, cripto_objetivo))
cat(sprintf("Hay que mover %+.2f USDT; la banda es %.2f: %s\n", mover, umbral, if (abs(mover) >= umbral) "se opera" else "no se opera"))
```

**Paso 6: las órdenes**, y **paso 7: de dónde viene el riesgo** (Unidad 4).

```{r ordenes}
ordenes <- tibble(moneda = names(cripto), precio, unidades = cripto,
                  unidades_objetivo = cripto_objetivo * mezcla / precio) |>
  mutate(diferencia = unidades_objetivo - unidades, importe_USDT = diferencia * precio,
         orden = sprintf("%s %.4f %s", ifelse(diferencia < 0, "vender", "comprar"), abs(diferencia), moneda))
ordenes |> mutate(across(where(is.numeric), ~ round(.x, 4))) |> as.data.frame()

covarianza_ewma <- function(X, lam = 0.94, arranque = 30) {
  v <- cov(X[1:arranque, ]) * (arranque - 1) / arranque
  for (i in seq_len(nrow(X))) v <- lam * v + (1 - lam) * tcrossprod(X[i, ])
  v
}
S <- covarianza_ewma(lr)
peso <- valor / total
marginal <- as.vector(S %*% peso)
data.frame(peso_dinero = peso, peso_riesgo = peso * marginal / sum(peso * marginal),
           volatilidad_anual = sqrt(diag(S) * ANUAL)) |> round(3)
```

## 3. Tiempos duros: si se repitiera lo peor

El peor cambio de valor de cada tramo, **con las unidades de hoy y sin hacer nada**, y con las que recomienda
el piloto. Días comunes; si falta una vela suelta, se repite el último precio (`complete` + `fill`).

```{r escenarios}
escenarios <- function(valores, efectivo) {
  v <- valores[valores > 0]
  total <- sum(v) + efectivo
  px <- precios_hist |> select(fecha, all_of(names(v))) |> drop_na() |>
    complete(fecha = seq(min(fecha), max(fecha), by = "day")) |> fill(everything())
  P <- as.matrix(px[names(v)])
  bind_rows(lapply(c(`Peor día` = 1, `Peor semana` = 7, `Peor mes` = 30, `Peor trimestre` = 90, `Peor año` = 365), function(h) {
    cambio <- as.vector((P[-(1:h), , drop = FALSE] / P[1:(nrow(P) - h), , drop = FALSE] - 1) %*% v)
    i <- which.min(cambio)
    perdida <- min(0, cambio[i])
    tibble(perdida_USDT = perdida, perdida_pct = perdida / total,
           desde = px$fecha[i], hasta = px$fecha[i + h])
  }), .id = "tramo")
}
valor_plan <- cripto_objetivo * mezcla
efectivo_plan <- total - cripto_objetivo
peor <- escenarios(valor, efectivo) |>
  left_join(escenarios(valor_plan, efectivo_plan) |> select(tramo, plan_USDT = perdida_USDT, plan_pct = perdida_pct), by = "tramo")
peor |> mutate(across(ends_with("USDT"), ~ round(.x)), across(ends_with("pct"), ~ sprintf("%.1f%%", 100 * .x))) |> as.data.frame()
```

El peor año (de noviembre de 2021 a noviembre de 2022) se llevaría tres cuartas partes de la cartera de
hoy; siguiendo la recomendación, un 24 %.

**Un mal día y el próximo mes** (Unidad 8). El Monte Carlo usa el generador de azar de R, así que sus
probabilidades difieren de las del piloto en el segundo decimal; el mal día coincide al decimal.

```{r mal-dia}
Pc <- as.matrix(comunes[names(mezcla)])
R <- Pc[-1, ] / Pc[-nrow(Pc), ] - 1
mal_dia <- function(valores, efectivo, dias = 730) {
  x <- as.vector(tail(R, dias) %*% (valores / (sum(valores) + efectivo)))
  q <- quantile(x, 0.05, names = FALSE)
  c(mal_dia = -q, si_se_pasa = -mean(x[x <= q]))
}
prob_caer_mes <- function(valores, efectivo, dias = 21, n = 10000, bloque = 10) {
  set.seed(42)
  nb <- ceiling(dias / bloque)
  inicios <- matrix(sample.int(nrow(R) - bloque + 1, n * nb, replace = TRUE) - 1, n)
  idx <- do.call(cbind, lapply(seq_len(nb), function(b) sapply(1:bloque, function(k) inicios[, b] + k)))[, 1:dias]
  caminos <- matrix(efectivo, n, dias)
  for (a in names(valores)) caminos <- caminos + valores[[a]] * t(apply(matrix(1 + R[idx, a], n), 1, cumprod))
  caminos <- cbind(1, caminos / (sum(valores) + efectivo))
  caida <- apply(caminos, 1, function(x) min(x / cummax(x) - 1))
  c(P_caer_10 = mean(caida <= -0.10), P_caer_20 = mean(caida <= -0.20))
}
round(cbind(hoy = c(mal_dia(valor, efectivo), prob_caer_mes(valor, efectivo)),
            recomendacion = c(mal_dia(valor_plan, efectivo_plan), prob_caer_mes(valor_plan, efectivo_plan))), 4)
```

## 4. La regla en el pasado

La regla aplicada **cada día desde 2020** con la mezcla de hoy, frente a **comprar y mantener** (la mezcla
al 100 %, rebalanceada cada día, sin costes) y a la **pasiva con la misma volatilidad** (una parte fija de
la mezcla que se mueve lo mismo que la regla: la comparación justa). Todo causal:

1. Se empieza en estables.
2. Al cierre del día t, exposición objetivo = escala × freno.
3. Solo se opera si el cambio supera la banda del 5 %; operar cuesta un 0,15 % de lo que se mueve.
4. El día t+1 la cartera gana o pierde según su exposición; entre operaciones, la parte cripto **deriva**.
5. El freno mide la caída de la propia estrategia desde su máximo de 180 días.

```{r simular}
simular <- function(mezcla, aj = AJUSTES) {
  P <- as.matrix(drop_na(precios_hist[c("fecha", names(mezcla))])[names(mezcla)])
  lr <- apply(log(P), 2, diff)
  escala <- pmin(aj$objetivo / (sqrt(ewma_varianza(as.vector(lr %*% mezcla), aj$lam)) * sqrt(ANUAL)), aj$max_exposicion)
  validos <- which(!is.na(escala))
  r <- as.vector(expm1(lr) %*% mezcla)[validos]      # rendimiento simple de la mezcla
  e_obj <- escala[validos]
  n <- length(e_obj)
  eq <- rep(1, n); expo <- 0
  out <- matrix(0, n - 1, 5, dimnames = list(NULL, c("exposicion", "pasiva", "estrategia", "freno", "giro")))
  for (k in 1:(n - 1)) {
    pico <- max(eq[max(1, k - aj$freno_ventana + 1):k])
    freno <- factor_freno(eq[k] / pico - 1, aj)
    objetivo <- e_obj[k] * freno
    giro <- 0
    if (abs(objetivo - expo) >= aj$banda) { giro <- abs(objetivo - expo); expo <- objetivo }
    ret <- expo * r[k + 1] - aj$coste * giro
    eq[k + 1] <- eq[k] * (1 + ret)
    out[k, ] <- c(expo, r[k + 1], ret, freno, giro)
    crece <- 1 + expo * r[k + 1]
    expo <- if (crece > 0) expo * (1 + r[k + 1]) / crece else 0
  }
  t <- as_tibble(out)
  t$fecha <- drop_na(precios_hist[c("fecha", names(mezcla))])$fecha[-1][validos][-1]
  t$pasiva_igual_vol <- sd(t$estrategia) / sd(t$pasiva) * t$pasiva
  t
}
resumen <- function(t) {
  bind_rows(lapply(c(`la regla del piloto` = "estrategia", `comprar y mantener` = "pasiva",
                     `pasiva con la misma volatilidad` = "pasiva_igual_vol"), function(col) {
    r <- t[[col]]; eq <- cumprod(1 + r)
    tibble(rentabilidad_anual = tail(eq, 1)^(ANUAL / length(r)) - 1, volatilidad = sd(r) * sqrt(ANUAL),
           caida_maxima = min(eq / cummax(eq) - 1), sharpe = mean(r) / sd(r) * sqrt(ANUAL),
           capital_final = 10000 * tail(eq, 1))
  }), .id = "serie")
}
t <- simular(mezcla)
cat(sprintf("Del %s al %s | operaciones: %d | exposición media %.0f%%\n", format(min(t$fecha), "%d-%m-%Y"),
            format(max(t$fecha), "%d-%m-%Y"), sum(t$giro > 0), 100 * mean(t$exposicion)))
resumen(t) |> mutate(across(-serie, ~ round(.x, 3))) |> as.data.frame()
```

```{r simular-grafico, fig.height = 5}
t |>
  transmute(fecha, `comprar y mantener` = 10000 * cumprod(1 + pasiva),
            `pasiva con la misma volatilidad` = 10000 * cumprod(1 + pasiva_igual_vol),
            `la regla del piloto` = 10000 * cumprod(1 + estrategia)) |>
  pivot_longer(-fecha) |>
  ggplot(aes(fecha, value, colour = name)) +
  geom_line() +
  scale_y_log10() +
  scale_colour_manual(values = c("#999999", "#c0392b", "#2c7fb8")) +
  labs(title = "10 000 USDT con la mezcla de hoy (escala logarítmica)", x = NULL, y = NULL, colour = NULL) +
  theme(legend.position = "bottom")
```

- **Comprar y mantener** ganó muchísimo más (un 55 % anual), con una volatilidad del 65 % y una caída del
  80 %.
- **La regla** se movió el 15 % pedido, con una caída máxima del 26 % y unas dos operaciones al mes.
- Frente a la **pasiva con la misma volatilidad**, la regla queda parecida. El piloto no promete ganar
  más: promete que tu cartera se mueva lo que elegiste. Es lo que concluye la tesis: reducir el riesgo,
  sí (HE3); ganar más que la pasiva con el mismo riesgo, no demostrado (HE4).

## 5. Más ajustes: qué cambia cada perilla

```{r variantes}
variantes <- list(`de fábrica (Prudente)` = list(), `Moderado (25 %)` = list(objetivo = 0.25),
                  `Decidido (40 %)` = list(objetivo = 0.40), `sin banda` = list(banda = 0),
                  `sin freno` = list(freno_minimo = 1), `λ = 0,97 (más lenta)` = list(lam = 0.97))
bind_rows(lapply(variantes, function(cambios) {
  tv <- simular(mezcla, modifyList(AJUSTES, cambios))
  resumen(tv)[1, ] |> select(-serie, -capital_final) |>
    mutate(exposicion_media = mean(tv$exposicion), operaciones = sum(tv$giro > 0))
}), .id = "variante") |> mutate(across(rentabilidad_anual:exposicion_media, ~ round(.x, 3))) |> as.data.frame()
```

- Subir el **objetivo** sube la volatilidad, la caída y, en este periodo alcista, la rentabilidad.
- **Sin banda**, más de 2000 operaciones para un resultado parecido.
- **Sin freno**, la caída máxima empeora unos 2 puntos.
- **λ = 0,97** sale algo mejor en este periodo. Elegir el ajuste que mejor le fue al pasado es
  **sobreajustar** (Unidad 7): la tesis fijó sus parámetros antes de mirar los resultados.

## 6. Mi diario: cuánto has ganado, sin contar ingresos

La cartera de ejemplo guardada el 01-03-2026 y un ingreso de 1000 USDT el 01-07-2026. El piloto **encadena
rentabilidades**: cada día valora las unidades de la víspera con los precios de ayer y de hoy. Un ingreso
no cuenta como ganancia.

```{r diario}
fotos <- list(list(fecha = as.Date("2026-03-01"), tenencias = c(BTC = 0.05, ETH = 1.2, SOL = 10, USDT = 500)),
              list(fecha = as.Date("2026-07-01"), tenencias = c(BTC = 0.05, ETH = 1.2, SOL = 10, USDT = 1500)))
valorar <- function(ten, dia) {
  fila <- precios_hist[precios_hist$fecha == dia, ]
  sum(sapply(names(ten), function(a) if (a %in% ESTABLES) ten[[a]] else ten[[a]] * fila[[a]]))
}
vigente <- function(dia, estricto) {
  validas <- Filter(function(f) if (estricto) f$fecha < dia else f$fecha <= dia, fotos)
  validas[[length(validas)]]$tenencias
}
dias <- precios_hist$fecha[precios_hist$fecha >= fotos[[1]]$fecha]
indice <- 1; saldo <- valorar(fotos[[1]]$tenencias, dias[1])
for (i in 2:length(dias)) {
  ten <- vigente(dias[i], TRUE)                       # las tenencias de la víspera
  indice[i] <- indice[i - 1] * valorar(ten, dias[i]) / valorar(ten, dias[i - 1])
  saldo[i] <- valorar(vigente(dias[i], FALSE), dias[i])
}
diario <- tibble(fecha = dias, valor = saldo, sin_ingreso = saldo[1] * indice)
diario |>
  pivot_longer(-fecha) |>
  mutate(name = ifelse(name == "valor", "valor de la cartera (con el ingreso)", "lo que valdría sin el ingreso")) |>
  ggplot(aes(fecha, value, colour = name)) +
  geom_line() +
  geom_vline(xintercept = as.Date("2026-07-01"), linetype = 3) +
  scale_colour_manual(values = c("#c0392b", "#999999")) +
  labs(title = "Mi diario: el ingreso del 01-07 sube el valor, no la rentabilidad (USDT)", x = NULL, y = NULL, colour = NULL) +
  theme(legend.position = "bottom")
caida <- tail(indice, 1) / max(tail(indice, 180)) - 1
cat(sprintf("Valor: %.0f -> %.0f USDT | rentabilidad real: %+.1f%% | caída desde el máximo de 180 días %.1f%% -> freno %.2f\n",
            saldo[1], tail(saldo, 1), 100 * (tail(indice, 1) - 1), 100 * caida, factor_freno(caida)))
```

## 7. Contraste con Python y con el piloto

Las cifras del piloto para esta cartera y estos cierres, calculadas con su código (`motor.py`, en Python):

```{r contraste}
if (HASTA == as.Date("2026-09-26")) {
  piloto <- c(volatilidad_prevista = 0.48690055701037627, parte_en_cripto = 0.3080711201503172,
              cantidad_a_mover = -5845.922624138269, peor_ano_USDT = -6841.800410482101,
              mal_dia = 0.04021774700737722, regla_rentabilidad_anual = 0.14545143327781096,
              regla_caida_maxima = -0.26082658214432164, operaciones = 145)
  r_aqui <- c(tail(sigma, 1), exposicion, mover, peor$perdida_USDT[peor$tramo == "Peor año"],
              mal_dia(valor, efectivo)[["mal_dia"]], resumen(t)$rentabilidad_anual[1], resumen(t)$caida_maxima[1],
              sum(t$giro > 0))
  data.frame(piloto = format(piloto, digits = 10, scientific = FALSE), R = format(r_aqui, digits = 10, scientific = FALSE),
             coincide = ifelse(abs(piloto - r_aqui) <= 1e-8 * pmax(1, abs(piloto)), "OK", "DISTINTO"))
} else {
  cat("Las cifras de referencia son las del periodo que acaba el 26-09-2026: con otro HASTA no se pueden comparar.\n")
}
```

R llega a las mismas cifras que la app: lo que hace el piloto no es una caja negra, son las ideas de
estas nueve unidades.

## 8. Lo que el piloto no hace

- **No predice el precio** (unidades 5 y 7): solo prevé cuánto se moverá.
- **No opera por ti**: no se conecta a tu cuenta ni tiene claves. Recomienda; tú decides.
- **No garantiza nada**: el futuro puede traer algo peor que lo peor que ya pasó.
- **"Comprar y mantener"** en el piloto es tu reparto rebalanceado cada día y sin costes.

## Ejercicios

1. **Tu cartera.** Cambia `tenencias` y repite todo.
2. **Igual riesgo por moneda.** Pesos $1/\sigma_i$ normalizados, con la diagonal de `S`. Simula la regla.
3. **Una sola moneda.** `simular(c(BTC = 1))`. ¿Cuánto se parecen comprar y mantener y la pasiva con la
   misma volatilidad?
4. **El piloto de verdad.** Compara con `python -m cryptoquant piloto --texto`. ¿Por qué no son exactamente
   iguales?
